---
title: "Análisis temporal entre censos (1976–2024)"
output: rmarkdown::html_vignette
vignette: >
  %\VignetteIndexEntry{Análisis temporal entre censos (1976–2024)}
  %\VignetteEngine{knitr::rmarkdown}
  %\VignetteEncoding{UTF-8}
---

```{r setup, include=FALSE}
knitr::opts_chunk$set(
  collapse  = TRUE,
  comment   = "#>",
  eval      = FALSE,
  fig.width = 7,
  fig.height= 4.5
)
library(censosbo)
library(dplyr)
library(ggplot2)
```

`censosbo` incluye funciones para comparar variables clave entre todos los censos bolivianos (1976, 1992, 2001, 2012 y 2024). Las variables originales son diferentes en cada censo; la librería aplica una armonización y devuelve un data.frame en formato largo ("tidy") con una columna `anio` que identifica el censo.

## Variables y grupos disponibles

```{r vars-armonizadas, eval=TRUE}
# Lista completa de variables armonizadas
variables_armonizadas()
```

```{r grupos, eval=TRUE}
# Grupos temáticos predefinidos
grupos_variables()
```

Cada grupo combina variables complementarias para un análisis temático coherente. Los grupos disponibles son: `demografico`, `educacion`, `economia`, `cultural`, `migracion` y `fertilidad`.

## Función `get_temporal()`

La función acepta variables individuales o un grupo predefinido:

```{r temporal-basic}
# Por grupo temático
datos <- get_temporal(
  grupo = "educacion",
  anios = c(1992, 2001, 2012, 2024)
)

# Por variables individuales
datos <- get_temporal(
  variables    = c("sexo", "nivel_edu", "sabe_leer"),
  anios        = c(1976, 1992, 2001, 2012, 2024),
  departamento = NULL   # todo el país
)
```

El resultado siempre incluye las columnas `anio`, las variables solicitadas, más `area` (1=Urbana, 2=Rural) y `departamento` (código 01–09) como auxiliares de estratificación.

| Parámetro | Descripción |
|-----------|-------------|
| `variables` | Vector con nombres armonizados (de `variables_armonizadas()`) |
| `grupo` | Nombre de un grupo predefinido (alternativa a `variables`) |
| `anios` | Años a incluir: subconjunto de `c(1976, 1992, 2001, 2012, 2024)` |
| `departamento` | Código `"01"`–`"09"` o nombre del departamento. `NULL` = todo el país |
| `verbose` | Mostrar mensajes de progreso (por defecto `TRUE`) |

---

## Grupo: Educación

Incluye `sexo`, `edad`, `sabe_leer`, `nivel_edu`, `asistencia_escolar`.

```{r grupo-educacion}
edu <- get_temporal(grupo = "educacion",
                        anios = c(1992, 2001, 2012, 2024))

# Tasa de alfabetismo por año
edu |>
  filter(!is.na(sabe_leer), edad >= 15) |>
  count(anio, sabe_leer) |>
  group_by(anio) |>
  mutate(pct = n / sum(n)) |>
  filter(sabe_leer == 1) |>
  ggplot(aes(anio, pct)) +
  geom_line(linewidth = 1.2, color = "#003087") +
  geom_point(size = 3, color = "#003087") +
  geom_text(aes(label = scales::percent(pct, 0.1)), vjust = -0.8, size = 3.5) +
  scale_y_continuous(labels = scales::percent_format(), limits = c(0.6, 1)) +
  scale_x_continuous(breaks = c(1992, 2001, 2012, 2024)) +
  labs(title = "Tasa de alfabetismo (15+ años) — Bolivia",
       x = "Año censal", y = "% que sabe leer y escribir",
       caption = "Fuente: INE Bolivia, censos 1992–2024. Elaborado con censosbo.") +
  theme_minimal()
```

```{r asistencia-area}
# Asistencia escolar (5-24 años) por área urbana/rural
edu |>
  filter(!is.na(asistencia_escolar), edad >= 5, edad <= 24) |>
  count(anio, area, asistencia_escolar) |>
  group_by(anio, area) |>
  mutate(pct = n / sum(n)) |>
  filter(asistencia_escolar == 1) |>
  mutate(area_label = ifelse(area == 1, "Urbana", "Rural")) |>
  ggplot(aes(factor(anio), pct, fill = area_label)) +
  geom_col(position = "dodge") +
  scale_y_continuous(labels = scales::percent_format()) +
  scale_fill_manual(values = c("Urbana" = "#2196F3", "Rural" = "#FF9800")) +
  labs(title = "Asistencia escolar (5-24 años) por área y censo",
       x = "Año censal", y = "% que asiste", fill = "Área") +
  theme_minimal()
```

```{r nivel-edu}
# Distribución del nivel educativo
edu |>
  filter(!is.na(nivel_edu)) |>
  count(anio, nivel_edu) |>
  group_by(anio) |>
  mutate(pct = n / sum(n)) |>
  ggplot(aes(factor(anio), pct, fill = factor(nivel_edu))) +
  geom_col() +
  scale_fill_manual(
    values = c("0" = "#d73027", "1" = "#fdae61", "2" = "#74add1", "3" = "#313695"),
    labels = c("0" = "Sin instrucción", "1" = "Primaria",
               "2" = "Secundaria", "3" = "Superior"),
    name = "Nivel"
  ) +
  scale_y_continuous(labels = scales::percent_format()) +
  labs(title = "Nivel educativo — Bolivia, 1992–2024",
       x = "Año censal", y = "Proporción") +
  theme_minimal()
```

> **Nota sobre asistencia escolar:** En 2001 los códigos originales estaban invertidos (1=No asiste, 2/3=Sí asiste). `censosbo` aplica la corrección automáticamente.

---

## Grupo: Economía

Incluye `sexo`, `edad`, `pea`, `pet`, `categoria_ocupacion`.

```{r grupo-economia}
eco <- get_temporal(grupo = "economia",
                        anios = c(1976, 1992, 2001, 2012, 2024))

# Categoría de ocupación entre la PEA
eco |>
  filter(!is.na(categoria_ocupacion)) |>
  count(anio, categoria_ocupacion) |>
  group_by(anio) |>
  mutate(pct = n / sum(n)) |>
  mutate(cat_label = factor(categoria_ocupacion,
    levels = 1:5,
    labels = c("Empleado/Obrero", "Cuenta propia", "Empleador", "Familiar", "Otro")
  )) |>
  ggplot(aes(factor(anio), pct, fill = cat_label)) +
  geom_col() +
  scale_y_continuous(labels = scales::percent_format()) +
  scale_fill_brewer(palette = "Set2") +
  labs(title = "Categoría en el empleo por censo — Bolivia",
       x = "Año censal", y = "% de ocupados", fill = "Categoría") +
  theme_minimal()
```

> **Nota:** `pea` y `pet` no están disponibles directamente en el censo 2001. Se incluirán como `NA` con un aviso. Para 2001 usa directamente las variables de actividad económica del censo.

---

## Grupo: Cultura

Incluye `sexo`, `edad`, `identidad_indigena`, `idioma_materno`. Solo disponible desde 2001.

```{r grupo-cultural}
cult <- get_temporal(grupo = "cultural",
                         anios = c(2001, 2012, 2024))

# Autoidentificación indígena
cult |>
  filter(!is.na(identidad_indigena)) |>
  count(anio, identidad_indigena) |>
  group_by(anio) |>
  mutate(pct = n / sum(n)) |>
  filter(identidad_indigena == 1) |>
  ggplot(aes(factor(anio), pct)) +
  geom_col(fill = "#9C27B0", alpha = 0.8) +
  scale_y_continuous(labels = scales::percent_format()) +
  labs(title = "Autoidentificación indígena por año censal (2001-2024)",
       x = "Año censal", y = "% que se identifica como indígena") +
  theme_minimal()
```

```{r idioma-materno}
# Distribución de idioma materno
cult |>
  filter(!is.na(idioma_materno)) |>
  count(anio, idioma_materno) |>
  group_by(anio) |>
  mutate(pct = n / sum(n)) |>
  mutate(idioma = factor(idioma_materno, 1:6,
    c("Castellano", "Quechua", "Aymara", "Guaraní", "Otro nativo", "Otro"))) |>
  ggplot(aes(factor(anio), pct, fill = idioma)) +
  geom_col() +
  scale_y_continuous(labels = scales::percent_format()) +
  scale_fill_brewer(palette = "Set1") +
  labs(title = "Idioma materno por año censal",
       x = "Año censal", y = "Proporción", fill = "Idioma") +
  theme_minimal()
```

> **Limitaciones metodológicas:**
> - `identidad_indigena` no disponible en 1976 ni 1992.
> - `idioma_materno` en 1992: solo existían flags binarios de idiomas *hablados* (no materno); se devuelve `NA`.
> - `idioma_materno` en 1976: la variable capturaba el idioma *hablado*, no el materno; se incluye con advertencia.

---

## Grupo: Migración

Incluye `sexo`, `edad`, `migracion_nac_dpto`, `migracion_rec_dpto`.

Las variables de migración son **derivadas**: comparan el departamento de nacimiento (o de residencia hace 5 años) con el departamento de residencia actual.

```{r grupo-migracion}
mig <- get_temporal(grupo = "migracion",
                        anios = c(1992, 2001, 2012, 2024))

# Migración de nacimiento
mig |>
  filter(!is.na(migracion_nac_dpto)) |>
  count(anio, migracion_nac_dpto) |>
  group_by(anio) |>
  mutate(pct = n / sum(n)) |>
  mutate(cat = factor(migracion_nac_dpto, 1:3,
    c("Mismo dpto", "Otro dpto del país", "Exterior"))) |>
  ggplot(aes(factor(anio), pct, fill = cat)) +
  geom_col() +
  scale_y_continuous(labels = scales::percent_format()) +
  scale_fill_manual(values = c("Mismo dpto" = "#4CAF50",
                               "Otro dpto del país" = "#FFC107",
                               "Exterior" = "#F44336")) +
  labs(title = "Lugar de nacimiento vs. departamento de residencia",
       x = "Año censal", y = "Proporción", fill = NULL) +
  theme_minimal()
```

| Código | Significado |
|--------|-------------|
| 1 | Nació en el mismo departamento donde reside |
| 2 | Nació en otro departamento del país |
| 3 | Nació en el exterior |

Para `migracion_rec_dpto` (residencia hace 5 años), el código 4 = "no había nacido hace 5 años".

---

## Grupo: Fertilidad

Incluye `sexo`, `edad`, `hijos_nacidos_vivos`, `hijos_sobrevivientes`. Solo significativo para mujeres 12+.

```{r grupo-fertilidad}
fert <- get_temporal(grupo = "fertilidad",
                         anios = c(1976, 1992, 2001, 2012, 2024))

# Promedio de hijos nacidos vivos por grupo de edad
fert |>
  filter(sexo == 1, edad >= 15, edad <= 49, !is.na(hijos_nacidos_vivos)) |>
  mutate(grupo = cut(edad, breaks = c(14, 19, 24, 29, 34, 39, 44, 49),
                     labels = c("15-19", "20-24", "25-29", "30-34",
                                "35-39", "40-44", "45-49"))) |>
  group_by(anio, grupo) |>
  summarise(media = mean(hijos_nacidos_vivos), .groups = "drop") |>
  ggplot(aes(grupo, media, color = factor(anio), group = anio)) +
  geom_line(linewidth = 1) + geom_point(size = 2) +
  scale_color_viridis_d(name = "Año censal") +
  labs(title = "Promedio de hijos nacidos vivos por edad de la madre",
       x = "Grupo de edad", y = "Promedio de hijos") +
  theme_minimal()
```

---

## Vivienda: `get_temporal_vivienda()`

Para variables de la **tabla vivienda** existe una función equivalente:

```{r temporal-vivienda}
viv <- get_temporal_vivienda(
  variables = c("material_paredes", "fuente_agua", "energia_electrica",
                "tenencia_vivienda", "habitaciones_total"),
  anios     = c(1992, 2001, 2012, 2024)
)
```

### Variables de vivienda disponibles

```{r vars-vivienda, eval=TRUE}
variables_armonizadas(tabla = "vivienda")
```

### Ejemplo: evolución del acceso a servicios básicos

```{r servicios-basicos}
viv_basicos <- get_temporal_vivienda(
  variables = c("fuente_agua", "energia_electrica"),
  anios     = c(1992, 2001, 2012, 2024)
)

bind_rows(
  viv_basicos |> filter(!is.na(energia_electrica)) |>
    count(anio, energia_electrica) |> group_by(anio) |>
    mutate(pct = n / sum(n)) |> filter(energia_electrica == 1) |>
    mutate(indicador = "Energía eléctrica"),
  viv_basicos |> filter(!is.na(fuente_agua)) |>
    count(anio, fuente_agua) |> group_by(anio) |>
    mutate(pct = n / sum(n)) |> filter(fuente_agua == 1) |>
    mutate(indicador = "Agua de red pública")
) |>
  ggplot(aes(anio, pct, color = indicador, group = indicador)) +
  geom_line(linewidth = 1.2) + geom_point(size = 3) +
  scale_y_continuous(labels = scales::percent_format(), limits = c(0, 1)) +
  labs(title = "Acceso a servicios básicos de vivienda (1992-2024)",
       x = "Año censal", y = "Proporción de hogares", color = NULL,
       caption = "Fuente: INE Bolivia. Elaborado con censosbo.") +
  theme_minimal()
```

### Ejemplo: material de paredes por censo

```{r material-paredes}
viv_mat <- get_temporal_vivienda(
  variables = c("material_paredes"),
  anios     = c(1992, 2001, 2012, 2024)
)

viv_mat |>
  filter(!is.na(material_paredes)) |>
  count(anio, material_paredes) |>
  group_by(anio) |>
  mutate(pct = n / sum(n)) |>
  mutate(mat = factor(material_paredes, 1:5,
    c("Ladrillo/Hormigón", "Adobe/Tapial", "Madera/Caña/Palma", "Piedra", "Otro"))) |>
  ggplot(aes(factor(anio), pct, fill = mat)) +
  geom_col() +
  scale_y_continuous(labels = scales::percent_format()) +
  scale_fill_brewer(palette = "RdYlGn", direction = -1) +
  labs(title = "Material de paredes por año censal",
       x = "Año censal", y = "Proporción de viviendas", fill = "Material") +
  theme_minimal()
```

---

## Filtrar por departamento

Tanto `get_temporal()` como `get_temporal_vivienda()` aceptan un filtro por departamento:

```{r por-departamento}
# Por nombre
edu_lp <- get_temporal(grupo = "educacion",
                            anios = c(2001, 2012, 2024),
                            departamento = "La Paz")

# Por código
viv_sc <- get_temporal_vivienda(
  variables    = c("fuente_agua", "energia_electrica"),
  anios        = c(2012, 2024),
  departamento = "05"   # Santa Cruz
)
```

---

## Variables con limitaciones conocidas

```{r limitaciones, eval=TRUE}
variables_armonizadas() |>
  select(variable, tabla, notas) |>
  filter(!is.na(notas)) |>
  knitr::kable()
```

Resumen de limitaciones principales:

| Variable | Limitación |
|----------|------------|
| `pea`, `pet` | No disponibles en 2001 |
| `identidad_indigena` | Solo 2001–2024 |
| `idioma_materno` | 1992: solo flags de idioma hablado; 1976: idioma hablado, no materno |
| `servicio_sanitario` | No disponible en 2012 |
| `habitaciones_total` | 2024: variable categórica (1=Una, 2=Dos, … 8=Ocho o más) |
| `migracion_nac_dpto` | Variable derivada; 1992 no tiene flag para exterior |

Las variables no disponibles en un año determinado se incluyen como `NA` con un aviso de `cli_warn()`.

---

## Acceso directo a los censos

Si necesitas variables no armonizadas o mayor control, accede directamente a cada censo:

```{r manual}
# Nivel educativo 2012 con códigos originales
edu_2012 <- get_personas_2012() |>
  count(nivel = P37A_NIVELNUE) |>
  collect() |>
  mutate(anio = 2012L)

# Ver qué variables existen en el censo 1976
codebook_1976(tabla = "poblacion")
codebook_2012(buscar = "nivel")
```
