---
title: "Análisis demográfico con censosbo"
output: rmarkdown::html_vignette
vignette: >
  %\VignetteIndexEntry{Análisis demográfico con censosbo}
  %\VignetteEngine{knitr::rmarkdown}
  %\VignetteEncoding{UTF-8}
---

```{r setup, include=FALSE}
knitr::opts_chunk$set(
  collapse  = TRUE,
  comment   = "#>",
  eval      = FALSE,
  fig.width = 7,
  fig.height= 5
)
```

## Introducción

Esta vignette muestra cómo usar `censosbo` para análisis demográficos con los datos del CPV-2024 de Bolivia.

## Exploración rápida con datos de muestra

El paquete incluye `sample_personas`: 100 filas por cada uno de los 9 departamentos (900 registros), disponibles sin descargar nada. Úsalos para prototipar código antes de trabajar con los millones de registros reales.

```{r muestra-piramide, eval=TRUE, fig.width=7, fig.height=5}
library(censosbo)
library(dplyr)
library(ggplot2)

# Pirámide de edades por grupo y sexo (datos de muestra)
sample_personas |>
  mutate(
    grupo = factor(
      case_when(g_edad == 1 ~ "0–14", g_edad == 2 ~ "15–64", g_edad == 3 ~ "65+"),
      levels = c("0–14", "15–64", "65+")
    ),
    sexo = ifelse(p25_sexo == 1, "Mujer", "Hombre")
  ) |>
  filter(!is.na(grupo), !is.na(sexo)) |>
  count(grupo, sexo) |>
  mutate(n_pir = ifelse(sexo == "Hombre", -n, n)) |>
  ggplot(aes(x = grupo, y = n_pir, fill = sexo)) +
  geom_col(width = 0.7) +
  coord_flip() +
  scale_fill_manual(values = c("Hombre" = "#003087", "Mujer" = "#F4C430")) +
  scale_y_continuous(labels = abs) +
  labs(
    title    = "Distribución por grupo de edad y sexo (muestra CPV-2024)",
    subtitle = "100 personas por departamento — 9 departamentos",
    x = "Grupo de edad", y = "Número de personas", fill = "Sexo",
    caption  = "Fuente: INE Bolivia, CPV-2024 (muestra de prueba)"
  ) +
  theme_minimal(base_size = 12) +
  theme(legend.position = "bottom")
```

```{r muestra-edu, eval=TRUE, fig.width=7, fig.height=4}
# Nivel educativo por departamento (datos de muestra)
sample_personas |>
  mutate(
    nivel = factor(
      case_when(
        nivel_edu == 1 ~ "Ninguno",
        nivel_edu == 2 ~ "Primaria",
        nivel_edu == 3 ~ "Secundaria",
        nivel_edu == 4 ~ "Superior",
        TRUE ~ NA_character_
      ),
      levels = c("Ninguno", "Primaria", "Secundaria", "Superior")
    ),
    dep = case_when(
      idep == "01" ~ "Chuquisaca", idep == "02" ~ "La Paz",
      idep == "03" ~ "Cochabamba", idep == "04" ~ "Oruro",
      idep == "05" ~ "Potosí",    idep == "06" ~ "Tarija",
      idep == "07" ~ "Santa Cruz",idep == "08" ~ "Beni",
      idep == "09" ~ "Pando"
    )
  ) |>
  filter(!is.na(nivel)) |>
  count(dep, nivel) |>
  group_by(dep) |>
  mutate(pct = n / sum(n) * 100) |>
  ggplot(aes(x = dep, y = pct, fill = nivel)) +
  geom_col() +
  scale_fill_manual(
    values = c(Ninguno="#d73027", Primaria="#fc8d59",
               Secundaria="#91bfdb", Superior="#003087")
  ) +
  coord_flip() +
  labs(
    title   = "Nivel educativo por departamento (muestra CPV-2024)",
    x = NULL, y = "Porcentaje (%)", fill = "Nivel",
    caption = "Fuente: INE Bolivia, CPV-2024 (muestra de prueba)"
  ) +
  theme_minimal(base_size = 11) +
  theme(legend.position = "bottom")
```

---

> Los siguientes ejemplos utilizan los datos completos y **requieren descargar archivos Parquet** (~50–160 MB por departamento). Ejecuta el código en tu sesión de R después de instalar el paquete.

## Estructura de edades y pirámide poblacional

```{r piramide-data}
library(dplyr)
library(ggplot2)

# Descargar datos de persona con las variables necesarias
# Trabajamos con un departamento para empezar
personas <- get_personas(
  departamento = "07",  # Santa Cruz
  variables    = c("p25_sexo", "p26_edad", "g_edad")
) |>
  collect()
```

```{r piramide-plot}
# Crear grupos de edad quinquenales
piramide <- personas |>
  filter(!is.na(p26_edad), !is.na(p25_sexo)) |>
  mutate(
    grupo_edad = cut(
      p26_edad,
      breaks = c(0, 4, 9, 14, 19, 24, 29, 34, 39, 44, 49,
                 54, 59, 64, 69, 74, 79, 200),
      labels = c("0-4","5-9","10-14","15-19","20-24","25-29",
                 "30-34","35-39","40-44","45-49","50-54",
                 "55-59","60-64","65-69","70-74","75-79","80+"),
      right = TRUE
    ),
    sexo = ifelse(p25_sexo == 1, "Hombre", "Mujer")
  ) |>
  count(grupo_edad, sexo) |>
  mutate(n_pir = ifelse(sexo == "Hombre", -n, n))

ggplot(piramide, aes(x = grupo_edad, y = n_pir, fill = sexo)) +
  geom_col() +
  coord_flip() +
  scale_fill_manual(values = c("Hombre" = "#003087", "Mujer" = "#F4C430")) +
  scale_y_continuous(
    labels = function(x) formatC(abs(x), format = "f", digits = 0, big.mark = ".")
  ) +
  labs(
    title    = "Pirámide poblacional - Santa Cruz, CPV-2024",
    subtitle = "Distribución de la población por edad y sexo",
    x        = "Grupo de edad",
    y        = "Número de personas",
    fill     = "Sexo",
    caption  = "Fuente: INE Bolivia, Censo de Población y Vivienda 2024"
  ) +
  theme_minimal(base_size = 12) +
  theme(legend.position = "bottom")
```

## Auto-identificación con pueblos indígenas

```{r indigenas}
indigenas <- get_personas(
  departamento = "07",
  variables    = c("p25_sexo", "p26_edad", "p32_pueblo_per", "p32_pueblos")
) |>
  filter(p32_pueblo_per == 1) |>  # se auto-identifica con un pueblo
  count(p32_pueblos, sort = TRUE) |>
  collect() |>
  slice_head(n = 15)

ggplot(indigenas, aes(x = reorder(p32_pueblos, n), y = n)) +
  geom_col(fill = "#003087") +
  coord_flip() +
  scale_y_continuous(labels = scales::label_comma()) +
  labs(
    title   = "Principales pueblos indígenas - Santa Cruz, CPV-2024",
    x       = NULL,
    y       = "Número de personas",
    caption = "Fuente: INE Bolivia, CPV-2024"
  ) +
  theme_minimal()
```

## Nivel educativo de la población adulta

```{r educacion}
educacion <- get_personas(
  departamento = "07",
  variables    = c("p25_sexo", "p26_edad", "nivel_edu", "p40_lee")
) |>
  filter(p26_edad >= 15) |>  # población en edad de estudiar
  collect()

# Nivel educativo por sexo
edu_sexo <- educacion |>
  filter(!is.na(nivel_edu)) |>
  mutate(sexo = ifelse(p25_sexo == 1, "Hombre", "Mujer")) |>
  count(nivel_edu, sexo) |>
  group_by(sexo) |>
  mutate(pct = n / sum(n) * 100)

ggplot(edu_sexo, aes(x = factor(nivel_edu), y = pct, fill = sexo)) +
  geom_col(position = "dodge") +
  scale_fill_manual(values = c("Hombre" = "#003087", "Mujer" = "#F4C430")) +
  labs(
    title   = "Nivel educativo por sexo (15+ años) - Santa Cruz",
    x       = "Nivel educativo (código)",
    y       = "Porcentaje (%)",
    fill    = "Sexo",
    caption = "Fuente: INE Bolivia, CPV-2024"
  ) +
  theme_minimal()
```

## Tasa de analfabetismo por municipio

```{r analfabetismo}
library(dplyr)

analfabetismo <- get_personas(
  departamento = "07",
  variables    = c("idep", "iprov", "imun", "p26_edad", "p40_lee")
) |>
  filter(p26_edad >= 15) |>
  group_by(imun) |>
  summarise(
    total     = n(),
    no_lee    = sum(p40_lee == 2, na.rm = TRUE),
    tasa_analf = no_lee / total * 100
  ) |>
  collect() |>
  arrange(desc(tasa_analf))

# Top 10 municipios con mayor analfabetismo
analfabetismo |>
  slice_head(n = 10) |>
  left_join(municipios(departamento = "07"), by = "imun") |>
  ggplot(aes(x = reorder(nombre_mun, tasa_analf), y = tasa_analf)) +
    geom_col(fill = "#003087") +
    coord_flip() +
    labs(
      title   = "Municipios con mayor analfabetismo - Santa Cruz",
      subtitle = "Población de 15 años y más que no sabe leer ni escribir",
      x       = NULL,
      y       = "Tasa de analfabetismo (%)",
      caption = "Fuente: INE Bolivia, CPV-2024"
    ) +
    theme_minimal()
```

## Comparación nacional por departamento

```{r comparacion-nacional}
# Descargar todos los departamentos (puede tomar varios minutos)
personas_nacional <- get_personas(
  variables = c("idep", "p25_sexo", "p26_edad")
) |>
  collect()

# Edad promedio por departamento
edad_dep <- personas_nacional |>
  filter(!is.na(p26_edad)) |>
  group_by(idep) |>
  summarise(edad_promedio = mean(p26_edad)) |>
  left_join(departamentos(), by = "idep") |>
  arrange(edad_promedio)

ggplot(edad_dep, aes(x = reorder(nombre_dep, edad_promedio), y = edad_promedio)) +
  geom_col(fill = "#003087") +
  geom_text(aes(label = round(edad_promedio, 1)), hjust = -0.1, size = 3.5) +
  coord_flip() +
  ylim(0, 35) +
  labs(
    title   = "Edad promedio por departamento - Bolivia, CPV-2024",
    x       = NULL,
    y       = "Edad promedio (años)",
    caption = "Fuente: INE Bolivia, CPV-2024"
  ) +
  theme_minimal()
```
