---
title: "Análisis longitudinal entre censos (1976–2024)"
output: rmarkdown::html_vignette
vignette: >
  %\VignetteIndexEntry{Análisis longitudinal entre censos (1976–2024)}
  %\VignetteEngine{knitr::rmarkdown}
  %\VignetteEncoding{UTF-8}
---

```{r setup, include=FALSE}
knitr::opts_chunk$set(
  collapse  = TRUE,
  comment   = "#>",
  eval      = FALSE,
  fig.width = 7,
  fig.height= 4.5
)
library(censosbo)
library(dplyr)
library(ggplot2)
```

`censosbo` incluye funciones para comparar variables clave entre todos los censos bolivianos (1976, 1992, 2001, 2012 y 2024). El resultado es un data.frame en formato largo ("tidy") con una columna `anio` que identifica el censo de origen.

## Variables armonizadas disponibles

```{r vars-armonizadas, eval=TRUE}
variables_armonizadas()
```

Las columnas `v1976`–`v2024` muestran el nombre de la variable en cada censo. `NA` indica que no está disponible en ese año.

## Función `get_longitudinal()`

```{r longitudinal-basic}
datos <- get_longitudinal(
  variables    = c("sexo", "nivel_edu"),
  anios        = c(1992, 2001, 2012, 2024),
  departamento = NULL   # todo el país
)
datos
```

Argumentos principales:

| Parámetro | Descripción |
|-----------|-------------|
| `variables` | Vector con nombres armonizados (de `variables_armonizadas()`) |
| `anios` | Años a incluir: subconjunto de `c(1976, 1992, 2001, 2012, 2024)` |
| `departamento` | Código `"01"`–`"09"` o nombre del departamento. `NULL` = todo el país |
| `verbose` | Mostrar mensajes de progreso (por defecto `TRUE`) |

## Ejemplo: evolución del nivel educativo

```{r nivel-edu}
edu <- get_longitudinal(
  variables = "nivel_edu",
  anios     = c(1976, 1992, 2001, 2012, 2024)
)

edu |>
  count(anio, nivel_edu) |>
  group_by(anio) |>
  mutate(pct = n / sum(n) * 100) |>
  ggplot(aes(x = factor(anio), y = pct, fill = factor(nivel_edu))) +
  geom_col() +
  scale_fill_manual(
    values = c("0" = "#d73027", "1" = "#fdae61", "2" = "#74add1", "3" = "#313695"),
    labels = c("0" = "Sin instrucción", "1" = "Primaria",
               "2" = "Secundaria", "3" = "Superior"),
    name   = "Nivel"
  ) +
  labs(
    title   = "Nivel educativo — Bolivia, 1976–2024",
    x       = "Año de censo", y = "Porcentaje (%)",
    caption = "Fuente: INE Bolivia, censos 1976–2024. Elaborado con censosbo."
  ) +
  theme_minimal(base_size = 12)
```

> **Nota sobre armonización:** El nivel educativo se colapsa automáticamente a 4 categorías comparables:
> `0` = Sin instrucción, `1` = Primaria, `2` = Secundaria, `3` = Superior.
> La Ley Avelino Siñani (2010) cambió la nomenclatura en 2012; `censosbo` aplica la conversión correspondiente.

## Ejemplo: alfabetismo a lo largo del tiempo

```{r sabe-leer}
alfa <- get_longitudinal(
  variables = "sabe_leer",
  anios     = c(1976, 1992, 2001, 2012, 2024)
)

alfa |>
  filter(!is.na(sabe_leer)) |>
  count(anio, sabe_leer) |>
  group_by(anio) |>
  mutate(pct = n / sum(n) * 100) |>
  filter(sabe_leer == 1) |>
  ggplot(aes(x = anio, y = pct)) +
  geom_line(linewidth = 1.2, color = "#003087") +
  geom_point(size = 3, color = "#003087") +
  geom_text(aes(label = sprintf("%.1f%%", pct)), vjust = -0.8, size = 3.5) +
  scale_x_continuous(breaks = c(1976, 1992, 2001, 2012, 2024)) +
  ylim(50, 100) +
  labs(
    title   = "Tasa de alfabetismo — Bolivia, 1976–2024",
    x       = "Año de censo", y = "Porcentaje (%)",
    caption = "Fuente: INE Bolivia, censos 1976–2024."
  ) +
  theme_minimal(base_size = 12)
```

## Ejemplo: distribución por sexo y departamento

```{r sexo-dep}
sexo_sc <- get_longitudinal(
  variables    = "sexo",
  anios        = c(1992, 2001, 2012, 2024),
  departamento = "Santa Cruz"
)

sexo_sc |>
  count(anio, sexo) |>
  group_by(anio) |>
  mutate(pct = n / sum(n) * 100) |>
  ggplot(aes(x = factor(anio), y = pct, fill = factor(sexo))) +
  geom_col(position = "dodge") +
  scale_fill_manual(values = c("1" = "#F4C430", "2" = "#003087"),
                    labels = c("1" = "Mujer", "2" = "Hombre"),
                    name   = "Sexo") +
  labs(
    title   = "Distribución por sexo — Santa Cruz, 1992–2024",
    x       = "Año de censo", y = "Porcentaje (%)",
    caption = "Fuente: INE Bolivia."
  ) +
  theme_minimal(base_size = 12)
```

## Variables con limitaciones conocidas

```{r limitaciones, eval=TRUE}
# Ver las notas de cada variable
variables_armonizadas() |>
  select(variable, etiqueta, notas) |>
  filter(!is.na(notas))
```

Las variables con `NA` en algún censo se incluyen igualmente con valor `NA` y un aviso de `cli_warn()`:

- **`edad`**: no disponible directamente en 2012 (la tabla procesada no la incluye)
- **`area`** (urbano/rural): en la tabla de vivienda, no de persona — `NA` en 2001 y 2024
- **`pea`**, **`pet`**: no disponibles directamente en 1992 y 2001

## Combinar con análisis propio

El resultado de `get_longitudinal()` es un tibble normal y puede procesarse con cualquier función de R:

```{r combinar}
datos <- get_longitudinal(
  variables = c("sexo", "nivel_edu", "sabe_leer"),
  anios     = c(1992, 2001, 2012, 2024)
)

# Tabla resumen
datos |>
  group_by(anio) |>
  summarise(
    n              = n(),
    pct_alfabeto   = mean(sabe_leer == 1, na.rm = TRUE) * 100,
    pct_superior   = mean(nivel_edu == 3, na.rm = TRUE) * 100
  )

# Exportar a CSV
datos |>
  count(anio, nivel_edu) |>
  readr::write_csv("educacion_longitudinal.csv")
```

## Trabajar directamente con los datos por censo

Si necesitas variables no armonizadas o mayor control, accede directamente a cada censo y combina manualmente:

```{r manual}
# Recuento de nivel educativo por año (columnas distintas por censo)
edu_2012 <- get_personas_2012() |>
  count(nivel = P37A_NIVELNUE) |>
  collect() |>
  mutate(anio = 2012L)

edu_2024 <- get_personas_2024() |>
  count(nivel = nivel_edu) |>
  collect() |>
  mutate(anio = 2024L)

bind_rows(edu_2012, edu_2024)
```

Para ver los nombres de columnas disponibles en cada censo, usa el codebook:

```{r codebook-vars}
# Variables de persona en el censo 2012
codebook_2012(tabla = "persona")

# Buscar variable de nivel educativo en 1976
codebook_1976(buscar = "instruccion")
```
