---
title: "Análisis avanzado con DuckDB y Arrow"
output: rmarkdown::html_vignette
vignette: >
  %\VignetteIndexEntry{Análisis avanzado con DuckDB y Arrow}
  %\VignetteEngine{knitr::rmarkdown}
  %\VignetteEncoding{UTF-8}
---

```{r setup, include=FALSE}
knitr::opts_chunk$set(
  collapse  = TRUE,
  comment   = "#>",
  eval      = TRUE,
  fig.width = 7,
  fig.height= 5
)
library(censosbo)
library(dplyr)
library(ggplot2)
```

## ¿Por qué usar Arrow o DuckDB?

Con 11 millones de personas, los datos del CPV-2024 pueden ser difíciles de manejar en RAM. `censosbo` resuelve esto con:

- **Arrow**: aplica filtros y agregaciones _antes_ de cargar datos en RAM. Compatible con `dplyr`.
- **DuckDB**: motor SQL columnar en memoria, muy rápido para queries analíticas y JOINs entre tablas.

## Arrow: análisis lazy con dplyr

El dataset Arrow no carga los datos en RAM. `dplyr` traduce los verbos a operaciones sobre el Parquet, y solo `collect()` materializa el resultado.

```{r arrow-lazy}
# Dataset Arrow de Pando (el departamento más pequeño, ~7 MB)
ds <- get_personas(
  departamento = "Pando",
  as = "arrow"
)
class(ds)
```

```{r arrow-pipeline}
# Pipeline lazy: todo ocurre en Arrow, solo el resumen llega a RAM
resumen <- ds |>
  filter(p26_edad >= 15) |>
  group_by(p25_sexo) |>
  summarise(
    personas   = n(),
    edad_prom  = mean(p26_edad, na.rm = TRUE),
    .groups    = "drop"
  ) |>
  collect() |>
  etiquetar_valores()

resumen
```

```{r arrow-plot}
# Distribución de edad en Pando
ds |>
  filter(!is.na(p26_edad)) |>
  mutate(grupo = (p26_edad %/% 10L) * 10L) |>
  count(grupo, p25_sexo) |>
  collect() |>
  etiquetar_valores() |>
  ggplot(aes(x = factor(grupo), y = n, fill = p25_sexo)) +
  geom_col(position = "dodge") +
  scale_fill_manual(values = c("Mujer" = "#F4C430", "Hombre" = "#003087")) +
  labs(
    title   = "Distribución por grupo de edad y sexo — Pando, CPV-2024",
    x       = "Grupo de edad (decenios)",
    y       = "Número de personas",
    fill    = NULL,
    caption = "Fuente: INE Bolivia, CPV-2024"
  ) +
  theme_minimal(base_size = 12) +
  theme(legend.position = "bottom")
```

## DuckDB: SQL sobre los datos del censo

```{r duckdb-basico}
library(DBI)

con <- get_personas(departamento = "Pando", as = "duckdb")

# SQL estándar con agregaciones
DBI::dbGetQuery(con, "
  SELECT
    p25_sexo,
    COUNT(*)            AS total,
    ROUND(AVG(p26_edad), 1)  AS edad_prom,
    ROUND(AVG(aestudio), 1)  AS anios_estudio_prom
  FROM personas
  WHERE p26_edad >= 15
  GROUP BY p25_sexo
  ORDER BY p25_sexo
") |> etiquetar_valores()
```

```{r duckdb-ventanas}
# Window functions: municipios con mayor población
DBI::dbGetQuery(con, "
  SELECT
    imun,
    COUNT(*) AS poblacion,
    RANK() OVER (ORDER BY COUNT(*) DESC) AS ranking
  FROM personas
  GROUP BY imun
  ORDER BY ranking
  LIMIT 10
")
```

```{r duckdb-plot}
# Años de estudio por grupo quinquenal de edad
anos_edad <- DBI::dbGetQuery(con, "
  SELECT
    (p26_edad / 5) * 5 AS grupo_edad,
    p25_sexo,
    ROUND(AVG(aestudio), 1) AS anios_edu
  FROM personas
  WHERE p26_edad BETWEEN 15 AND 70
    AND aestudio IS NOT NULL
  GROUP BY grupo_edad, p25_sexo
  ORDER BY grupo_edad
") |> etiquetar_valores()

DBI::dbDisconnect(con)

ggplot(anos_edad, aes(x = factor(grupo_edad), y = anios_edu,
                      color = p25_sexo, group = p25_sexo)) +
  geom_line(linewidth = 1.2) +
  geom_point(size = 2.5) +
  scale_color_manual(values = c("Mujer" = "#F4C430", "Hombre" = "#003087")) +
  labs(
    title   = "Años de estudio promedio por edad y sexo — Pando, CPV-2024",
    x       = "Grupo de edad (quinquenal)",
    y       = "Años de estudio",
    color   = NULL,
    caption = "Fuente: INE Bolivia, CPV-2024"
  ) +
  theme_minimal(base_size = 12) +
  theme(legend.position = "bottom")
```

## Join entre tablas con DuckDB

```{r duckdb-join}
con <- DBI::dbConnect(duckdb::duckdb(), dbdir = ":memory:")

duckdb::duckdb_register_arrow(
  con, "personas",
  get_personas(departamento = "Pando",
               variables = c("idep","iprov","imun","i00","p25_sexo","p26_edad","nivel_edu"))
)
duckdb::duckdb_register_arrow(
  con, "viviendas",
  get_viviendas(departamento = "Pando",
                variables = c("idep","iprov","imun","i00","urbrur","v07_aguapro","v09_energia"))
)

# Indicador: personas con educación superior en viviendas con servicios básicos
DBI::dbGetQuery(con, "
  SELECT
    v.urbrur AS area,
    COUNT(*)                    AS personas_edu_sup,
    ROUND(AVG(p.p26_edad), 1)   AS edad_prom
  FROM personas p
  JOIN viviendas v
    ON p.idep = v.idep AND p.iprov = v.iprov
   AND p.imun = v.imun AND p.i00  = v.i00
  WHERE p.nivel_edu >= 4        -- educación superior
    AND v.v07_aguapro = 1       -- red de agua pública
    AND v.v09_energia = 1       -- red eléctrica
    AND p.p26_edad >= 25
  GROUP BY v.urbrur
  ORDER BY area
") |> etiquetar_valores()

DBI::dbDisconnect(con)
```

## Análisis nacional sin cargar todo en RAM

Cuando necesitas estadísticas del país entero, Arrow agrega en el Parquet y solo trae el resumen a memoria.

```{r nacional, eval=FALSE}
# Descargar todos los departamentos (~560 MB) y agregar sin cargar todo en RAM
personas_full <- get_personas(as = "arrow")

resumen_nacional <- personas_full |>
  filter(!is.na(p26_edad)) |>
  group_by(idep) |>
  summarise(
    poblacion    = n(),
    edad_mediana = median(p26_edad),
    .groups      = "drop"
  ) |>
  collect() |>
  left_join(departamentos(), by = "idep") |>
  arrange(desc(poblacion))

resumen_nacional
```

## Rendimiento comparado

| Operación | Arrow + dplyr | DuckDB | tibble en RAM |
|---|:---:|:---:|:---:|
| Filtro simple | Muy rápido | Muy rápido | Lento |
| Agregación | Rápido | Muy rápido | Medio |
| JOIN entre tablas | No directo | Muy rápido | Requiere merge |
| Uso de RAM | Mínimo | Mínimo | Alto |
| Compatibilidad dplyr | Total | Parcial (vía dbplyr) | Total |

**Recomendación:** usa Arrow + dplyr para exploración y filtros; usa DuckDB cuando necesites JOINs o window functions.
