---
title: "Censos históricos de Bolivia (1976–2012)"
output: rmarkdown::html_vignette
vignette: >
  %\VignetteIndexEntry{Censos históricos de Bolivia (1976–2012)}
  %\VignetteEngine{knitr::rmarkdown}
  %\VignetteEncoding{UTF-8}
---

```{r setup, include=FALSE}
# Los chunks se ejecutan de verdad: las salidas son reales. Los pocos que
# descargarían archivos grandes o repiten una descarga van con eval = FALSE.
knitr::opts_chunk$set(
  collapse  = TRUE,
  comment   = "#>",
  eval      = TRUE
)
library(censosbo)
library(dplyr)
```

`censosbo` incluye microdatos de los cuatro censos bolivianos anteriores al CPV-2024: **1976, 1992, 2001 y 2012**. Los datos se descargan bajo demanda desde GitHub Releases y se almacenan en el mismo caché local que los datos del 2024.

## Tablas disponibles por año

| Año | Tablas | Filas | Columnas geográficas |
|-----|--------|------:|----------------------|
| 1976 | `poblacion` (alias: `persona`), `vivienda` | ~4.6M | `idep`, `iprov` (string `"01"`–`"09"`) |
| 1992 | `persona`, `vivienda`, `mortalidad` | ~6.4M | `idep`, `iprov`, `imun` |
| 2001 | `persona`, `vivienda` | ~8.3M | `idep`, `iprov`, `imun` |
| 2012 | `persona`, `vivienda`, `emigracion`, `discapacidad` | ~10M | `idep`, `iprov`, `imun` |
| 2024 | `persona`, `vivienda`, `emigracion`, `mortalidad` | ~11.4M | `idep`, `iprov`, `imun`, `i00` |

`get_censo()` acepta también `anio = 2024`: en ese caso delega en
`get_personas_2024()` y sus funciones hermanas, así que la API es la misma para
todos los censos. Esta viñeta se centra en los cuatro censos anteriores.

Todas las tablas traen las columnas geográficas armonizadas `idep`/`iprov`/`imun`
(mismo formato que el CPV-2024), por lo que se puede filtrar por geografía
directamente, sin reconstruir la jerarquía REDATAM ni hacer joins.

## API: `get_censo()` y funciones cortas

La función principal es `get_censo(anio, tabla, ...)`. También hay funciones cortas por año.

```{r api-basica}
# API genérica — forma canónica
get_censo(2012, "persona", departamento = "Pando", verbose = FALSE)
```

```{r api-basica-cortas, eval=FALSE}
# Funciones cortas equivalentes
get_personas_2012(departamento = "07")
get_personas_2001(departamento = "La Paz")
get_personas_1992(departamento = "03")
get_poblacion_1976(departamento = "05")
```

Los parámetros son los mismos que en `get_personas_2024()`:

| Parámetro | Descripción |
|-----------|-------------|
| `anio` | Año del censo: 1976, 1992, 2001, 2012 o 2024 |
| `tabla` | Nombre de la tabla (ver tabla arriba) |
| `departamento` | Código `"01"`–`"09"` o nombre del departamento |
| `provincia` | Código de provincia (no disponible en 1976) |
| `municipio` | Código de municipio (no disponible en 1976) |
| `variables` | Vector de columnas a seleccionar |
| `as` | `"arrow"` (defecto), `"tibble"`, o `"duckdb"` |

## Descarga y caché

La primera llamada descarga el archivo Parquet desde GitHub Releases. Las siguientes usan el caché local:

```{r descarga, eval=FALSE}
# Primera vez: descarga ~99 MB
personas_1992 <- get_personas_1992(departamento = "07")

# Siguiente vez: instantáneo (caché)
personas_1992 <- get_personas_1992(departamento = "07")

# Forzar re-descarga
personas_1992 <- get_personas_1992(departamento = "07", overwrite = TRUE)

# Ver qué hay en caché
censosbo_cache_info()
```

Los archivos históricos se guardan en subcarpetas por año:
`censosbo_cache_dir()/historico/1992/persona.parquet`, etc.

## Filtros geográficos

```{r filtros-geo, eval=FALSE}
# Por departamento (nombre o código)
get_personas_2012(departamento = "Santa Cruz")
get_personas_2012(departamento = "07")

# Por departamento + provincia
get_viviendas_1992(departamento = "03", provincia = "01")

# Por municipio (1992, 2001, 2012 — no disponible en 1976).
# El código de municipio se repite entre provincias, así que por código hay que
# indicar también la provincia; por nombre no hace falta.
get_personas_2012(municipio = "Cotoca")
get_personas_2012(departamento = "07", provincia = "01", municipio = "01")
```

Un ejemplo real, contando personas por municipio de Pando en 2012:

```{r filtros-geo-real}
get_personas_2012(departamento = "Pando", verbose = FALSE) |>
  count(idep, iprov, imun) |>
  collect() |>
  etiquetar_geografia() |>
  arrange(desc(n)) |>
  head(5)
```

Hay dos situaciones distintas cuando un municipio no aparece:

- Si **no está en el catálogo geográfico** del paquete, es un error inmediato,
  antes de descargar nada.
- Si **está en el catálogo pero no tiene registros en ese censo**, se emite una
  advertencia y se retorna `NULL`.

```{r municipio-ausente, error=TRUE}
# "100" no es un código de municipio válido — error con sugerencia
get_personas_1992(municipio = "100")
```

> **Nota:** El número de municipios cambió entre censos (1992: 339, 2001: 343, 2012: 339, 2024: 343). Un código válido en un año puede no existir en otro.

## Censo 1976: estructura diferente

El censo de 1976 no usa REDATAM. Conserva sus columnas originales y además
expone las armonizadas `idep`/`iprov` (string `"01"`–`"09"`, como el resto):

- `idep` / `iprov` — departamento y provincia armonizados (recomendadas)
- `dep` — código de departamento original (1–9, entero)
- `pro` — código de provincia original
- `can` — código de cantón (1976 no tuvo municipios comparables → no hay `imun`;
  el filtro `municipio` se aplica sobre el cantón)

```{r censo-1976}
# Población del censo 1976 en el depto de Cochabamba (código 3)
pob_cbba_76 <- get_poblacion_1976(departamento = "03", verbose = FALSE)

# Ver algunas columnas: p03 = sexo, p04 = edad (p02 es parentesco)
pob_cbba_76 |>
  select(dep, pro, can, sexo = p03, edad = p04) |>
  collect() |>
  head()
```

```{r censo-1976-viv, eval=FALSE}
# Viviendas 1976
get_viviendas_1976(departamento = "La Paz")
```

## Consulta básica con dplyr

```{r dplyr-basico}
# Distribución por sexo en el censo 2012, Pando
get_personas_2012(departamento = "Pando", verbose = FALSE) |>
  count(P24) |>   # P24 = sexo en 2012
  collect() |>
  etiquetar_valores()

# Nivel educativo en el censo 2001, Pando
get_personas_2001(departamento = "Pando", verbose = FALSE) |>
  count(P39NIV) |>   # P39NIV = nivel de instrucción en 2001
  collect() |>
  arrange(desc(n)) |>
  head(5)
```

## Codebook para censos históricos

Cada censo tiene su propio diccionario. Usa `codebook(anio = ...)` o las funciones cortas:

```{r codebook-historico}
# Buscar variables relacionadas con educación en 1992
codebook_1992(buscar = "nivel") |> select(variable, etiqueta, tabla)

# Variable específica en 2001
codebook(variable = "P39NIV", anio = 2001) |> select(variable, etiqueta, tipo)

# Ver los códigos de una variable categórica
codebook_valores("P24", anio = 2012)   # sexo en 2012
codebook_valores("p03", anio = 1976)   # sexo en 1976
```

```{r codebook-historico-todo, eval=FALSE}
# Ver todas las variables del censo 2012
codebook_2012()
```

## Etiquetado de resultados

`etiquetar_valores()` y `etiquetar_variables()` detectan automáticamente el censo a partir de los nombres de columna, por lo que funcionan igual para datos históricos que para el CPV-2024:

```{r etiquetar-historico}
# 1992: detección automática por el nombre de columna "P03"
get_personas_1992(departamento = "Pando", verbose = FALSE) |>
  count(P03) |>
  collect() |>
  etiquetar_valores() |>
  etiquetar_variables()

# 2012: estado civil
get_personas_2012(departamento = "Pando", verbose = FALSE) |>
  count(P45) |>
  collect() |>
  etiquetar_valores() |>
  etiquetar_variables()

# 1976: idioma que habla
get_poblacion_1976(departamento = "Pando", verbose = FALSE) |>
  count(p09) |>
  collect() |>
  etiquetar_valores() |>
  etiquetar_variables()
```

Si el data frame tiene muy pocas columnas o solo columnas genéricas, puedes especificar el año con el argumento `anio`:

```{r etiquetar-anio-explicito, eval=FALSE}
df |> etiquetar_valores(anio = 1992)
df |> etiquetar_variables(anio = 2001)
```

## Consulta SQL con DuckDB

```{r duckdb}
library(DBI)

# Censo 2012 con DuckDB
con <- get_censo(2012, "persona", departamento = "Pando", as = "duckdb",
                 verbose = FALSE)

DBI::dbGetQuery(con, "
  SELECT P24 AS sexo, COUNT(*) AS total,
         ROUND(AVG(P25) * 1.0, 1) AS edad_prom
  FROM persona
  GROUP BY P24
  ORDER BY P24
")

DBI::dbDisconnect(con, shutdown = TRUE)
```

Con `as = "duckdb"` la tabla se registra con el nombre que se pasó en `tabla`
(`persona`, `vivienda`, …). En el CPV-2024 el nombre va en plural
(`personas`, `viviendas`), porque `get_censo(2024, ...)` delega en
`get_personas_2024()`.

## Selección de variables

Con `variables` se piden solo las columnas necesarias. Las columnas geográficas
que existan en la tabla (`idep`, `iprov`, `imun` y, en el CPV-2024, `i00`) se
añaden **siempre**, haya o no filtro por departamento: son la clave para
agregar por territorio y para unir tablas.

```{r vars}
# Censo 2012: solo sexo, edad y nivel educativo
get_personas_2012(
  departamento = "Pando",
  variables    = c("P24", "P25", "P37A_NIVELNUE"),
  verbose      = FALSE
) |>
  names()

# El censo 1976 no tiene imun (usó cantones): solo se añaden idep e iprov
get_poblacion_1976(
  departamento = "Pando",
  variables    = c("p03", "p04"),
  verbose      = FALSE
) |>
  names()
```

## Comparación entre dos censos (mismo año de referencia)

```{r comparacion-dos}
# Distribución de sexo en 2012 y 2024 para Pando
dep <- "Pando"

sexo_2012 <- get_personas_2012(departamento = dep, verbose = FALSE) |>
  count(sexo = P24) |>
  collect() |>
  mutate(anio = 2012L)

sexo_2024 <- get_personas_2024(departamento = dep, verbose = FALSE) |>
  count(sexo = p25_sexo) |>
  collect() |>
  mutate(anio = 2024L)

bind_rows(sexo_2012, sexo_2024) |>
  arrange(anio, sexo)
```

Los códigos de `sexo` coinciden por casualidad en 2012 y 2024 (1 = Mujer,
2 = Hombre), pero en 1976, 1992 y 2001 están invertidos. Para comparar entre
censos sin revisar los códigos año por año, usa `get_temporal()`
(ver la viñeta **[Análisis temporal](analisis-temporal.html)**).

Para comparaciones sistemáticas entre múltiples censos con variables armonizadas, ver la viñeta **[Análisis temporal](analisis-temporal.html)**.


## Metadatos de 2012 y 2001

Para esos dos censos, además del diccionario de microdatos, el paquete incorpora los
diccionarios DDI del catálogo ANDA del INE. Eso añade tres cosas que no estaban:

```r
# El tema de cada variable, con el mismo vocabulario que el CPV-2024
codebook(tema = "educacion", tabla = "persona", anio = 2012)

# A quién se le preguntó: 2001 es el único censo cuyo DDI declara filtros de edad
table(codebook(anio = 2001)$universo)

# La agrupación oficial del INE de esa época
table(codebook(anio = 2001)$grupo_ine)

# Definición conceptual y pregunta literal
codebook_docs("P24", anio = 2012, campos = "definicion")
```

Los capítulos (`capitulo`) son solo del cuestionario del CPV-2024: los de 2012 y 2001
tienen otra estructura. Para 1976 y 1992 no hay taxonomía —el ANDA no publica un
diccionario estructurado de esos censos— pero las columnas existen vacías, de modo que
`codebook()` devuelve la misma forma en los cinco años y se pueden combinar sin fricción.

### Etiquetas de valor completadas

Los DDI de 2012 y 2001 traen algunas etiquetas de valor que la extracción de REDATAM no
recuperó, y se usaron para rellenar huecos. La columna `valores_fuente` indica el origen
de cada una (`"redatam"` o `"ddi"`). **Nada preexistente se sobrescribió**: el contraste
reveló que el DDI del INE tiene errores puntuales —en 2012, la variable de estado civil
viene con las categorías de otra pregunta— así que las discrepancias se registran para
revisión en vez de aplicarse.

En la práctica el aporte fue pequeño: las variables categóricas sin códigos son claves
geográficas y catálogos de ocupación, que no llevan etiquetas enumerables.

## Tablas complementarias

Los censos 2012, 2001 y 1992 tienen tablas adicionales:

```{r tablas-extra}
# Emigración internacional (2012): registros por departamento de origen
get_emigracion_2012(verbose = FALSE) |>
  count(idep) |>
  collect() |>
  etiquetar_geografia() |>
  arrange(desc(n)) |>
  head(5)

# Discapacidad (2012) y mortalidad (1992), acotadas a un departamento
get_discapacidad_2012(departamento = "Pando", verbose = FALSE) |> nrow()
get_mortalidad_1992(departamento = "Pando", verbose = FALSE) |> nrow()
```


