---
title: "Diccionario de datos del CPV-2024"
output: rmarkdown::html_vignette
vignette: >
  %\VignetteIndexEntry{Diccionario de datos del CPV-2024}
  %\VignetteEngine{knitr::rmarkdown}
  %\VignetteEncoding{UTF-8}
---

```{r setup, include=FALSE}
knitr::opts_chunk$set(collapse = TRUE, comment = "#>", echo = FALSE)
library(censosbo)
library(DT)

# Preparar tabla plana con códigos inline
prep_tabla <- function(tabla_nombre) {
  meta <- codebook_meta[codebook_meta$tabla == tabla_nombre, ]
  meta$categorias <- sapply(meta$valores_codigos, function(vc) {
    if (is.null(vc) || nrow(vc) == 0) return("")
    paste(paste0(vc$codigo, " = ", vc$etiqueta), collapse = " | ")
  })
  df <- meta[, c("variable", "etiqueta", "tipo", "categorias")]
  names(df) <- c("Variable", "Etiqueta", "Tipo", "Categorías")
  df
}

opciones_dt <- list(
  pageLength  = 20,
  lengthMenu  = c(10, 20, 50, 100),
  autoWidth   = FALSE,
  language    = list(
    search      = "Buscar:",
    lengthMenu  = "Mostrar _MENU_ variables",
    info        = "Variables _START_ a _END_ de _TOTAL_",
    paginate    = list(previous = "Anterior", `next` = "Siguiente"),
    emptyTable  = "No hay variables que coincidan"
  ),
  columnDefs  = list(
    list(width = "130px", targets = 0),
    list(width = "40%",   targets = 1),
    list(width = "80px",  targets = 2),
    list(className = "dt-wrap", targets = 3)
  )
)
```

El **Censo de Población y Vivienda 2024 (CPV-2024)** de Bolivia incluye **168 variables** organizadas en cuatro tablas. Este artículo documenta cada variable con su nombre técnico, descripción en español, tipo de dato y, para las variables categóricas, todos los códigos y sus etiquetas.

Las tablas son interactivas: puedes **buscar** por nombre de variable, descripción o categoría, y **ordenar** por cualquier columna.

---

**Descargar el diccionario completo:**

```{r descarga, echo=TRUE, eval=FALSE}
# Ruta al CSV incluido en el paquete (tabla larga: una fila por código)
ruta <- system.file("extdata/diccionario_cpv2024.csv", package = "censosbo")
diccionario <- read.csv(ruta, encoding = "UTF-8")
head(diccionario)
```

También puedes consultar el diccionario directamente en R con `codebook()` y `codebook_valores()`.

---

## Persona (`get_personas`)

Datos de cada persona empadronada: **`r nrow(codebook_meta[codebook_meta$tabla=="persona",])`** variables.

```{r tabla-persona}
DT::datatable(
  prep_tabla("persona"),
  rownames  = FALSE,
  filter    = "top",
  escape    = FALSE,
  options   = opciones_dt,
  class     = "cell-border stripe compact"
)
```

---

## Vivienda (`get_viviendas`)

Características de cada vivienda particular: **`r nrow(codebook_meta[codebook_meta$tabla=="vivienda",])`** variables.

```{r tabla-vivienda}
DT::datatable(
  prep_tabla("vivienda"),
  rownames  = FALSE,
  filter    = "top",
  escape    = FALSE,
  options   = opciones_dt,
  class     = "cell-border stripe compact"
)
```

---

## Emigración (`get_emigracion`)

Personas que emigraron al exterior en los últimos 5 años: **`r nrow(codebook_meta[codebook_meta$tabla=="emigracion",])`** variables.

```{r tabla-emigracion}
DT::datatable(
  prep_tabla("emigracion"),
  rownames  = FALSE,
  filter    = "top",
  escape    = FALSE,
  options   = opciones_dt,
  class     = "cell-border stripe compact"
)
```

---

## Mortalidad (`get_mortalidad`)

Fallecimientos en el hogar durante los últimos 12 meses: **`r nrow(codebook_meta[codebook_meta$tabla=="mortalidad",])`** variables.

```{r tabla-mortalidad}
DT::datatable(
  prep_tabla("mortalidad"),
  rownames  = FALSE,
  filter    = "top",
  escape    = FALSE,
  options   = opciones_dt,
  class     = "cell-border stripe compact"
)
```

---

## Clave geográfica

Todas las tablas comparten la **clave de hogar** que permite unirlas entre sí:

| Variable | Descripción |
|----------|-------------|
| `idep`   | Código de departamento (01–09) |
| `iprov`  | Código de provincia dentro del departamento |
| `imun`   | Código de municipio dentro de la provincia |
| `i00`    | Identificador de vivienda/hogar |

```{r clave-geo, echo=TRUE, eval=FALSE}
# Join personas + viviendas usando la clave completa
library(DBI)
con <- DBI::dbConnect(duckdb::duckdb())
duckdb::duckdb_register_arrow(con, "personas",  get_personas(departamento  = "07"))
duckdb::duckdb_register_arrow(con, "viviendas", get_viviendas(departamento = "07"))

DBI::dbGetQuery(con, "
  SELECT COUNT(*) AS personas_en_join
  FROM personas p
  JOIN viviendas v
    ON p.idep = v.idep AND p.iprov = v.iprov
   AND p.imun = v.imun AND p.i00  = v.i00
")
DBI::dbDisconnect(con)
```

## Fuente

> Instituto Nacional de Estadística (INE). (2024). *Censo de Población y Vivienda 2024 — Diccionario de Variables*. Bolivia. <https://anda.ine.gob.bo/index.php/catalog/132>
