---
title: "Introducción a censosbo"
output: rmarkdown::html_vignette
vignette: >
  %\VignetteIndexEntry{Introducción a censosbo}
  %\VignetteEngine{knitr::rmarkdown}
  %\VignetteEncoding{UTF-8}
---

```{r setup, include=FALSE}
knitr::opts_chunk$set(
  collapse  = TRUE,
  comment   = "#>",
  eval      = TRUE,
  fig.width = 7,
  fig.height= 4.5
)
library(censosbo)
library(ggplot2)
library(dplyr)
```

## ¿Qué es censosbo?

`censosbo` es un paquete de R que facilita el acceso a los microdatos de los **censos de Bolivia** (1976, 1992, 2001, 2012 y CPV-2024), publicados por el Instituto Nacional de Estadística (INE).

Los datos se distribuyen como archivos **Parquet** comprimidos, que se descargan **bajo demanda** y se guardan en un caché local. No es necesario descargar todo: se puede pedir solo el departamento de interés.

## Instalación

```{r install, eval=FALSE}
remotes::install_github("lab-tecnosocial/censosbo")
```

## Censos disponibles

| Año | Función | Registros | Columnas | Disco (Parquet) | RAM (aprox.)¹ |
|:---:|---------|----------:|---------:|----------------:|--------------:|
| **1976** | `get_poblacion_1976()` | 4,613,419 | 48 | 46 MB | ~890 MB |
| **1976** | `get_viviendas_1976()` | 1,158,482⁴ | 29 | 5 MB | ~135 MB |
| **1992** | `get_personas_1992()` | 6,420,792 | 58 | 99 MB | ~1,5 GB |
| **1992** | `get_viviendas_1992()` | 1,701,168⁴ | 47 | 20 MB | ~330 MB |
| **1992** | `get_mortalidad_1992()` | 1,706,107 | 17 | 11 MB | ~125 MB |
| **2001** | `get_personas_2001()` | 8,274,325 | 70 | 135 MB | ~2,5 GB |
| **2001** | `get_viviendas_2001()` | 2,281,022⁴ | 42 | 21 MB | ~390 MB |
| **2012** | `get_personas_2012()` | 10,059,856 | 41 | 120 MB | ~1,7 GB |
| **2012** | `get_viviendas_2012()` | 3,159,350⁴ | 35 | 26 MB | ~455 MB |
| **2012** | `get_emigracion_2012()` | 489,559 | 9 | 4 MB | ~20 MB |
| **2012** | `get_discapacidad_2012()` | 342,929 | 11 | 3 MB | ~17 MB |
| **2024**² | `get_personas_2024()` | 11,365,333 | 119 | 282 MB | ~5,6 GB |
| **2024**² | `get_viviendas_2024()` | 4,480,201⁴ | 48 | 55 MB | ~1,0 GB |
| **2024**² | `get_emigracion_2024()` | 500,914 | 8 | 2 MB | ~39 MB |
| **2024**² | `get_mortalidad_2024()` | 382,731 | 10 | 2 MB | ~33 MB |
| **2024**³ | `get_unidades_2024()` | 268,604 | 9 | 2 MB | ~16 MB |
| **2024**³ | `get_fichas_2024()` | 150,744 | 199 | 15 MB | ~230 MB |

¹ Tamaño al cargar la tabla **completa** con `collect()` sin filtros. Por eso Arrow es el formato por defecto: `get_personas_2024()` para todo el país no cabe cómodamente en RAM, pero sí se puede filtrar y agregar sobre el Parquet.
² Persona 2024 está particionada en 9 archivos por departamento (4–77 MB cada uno). Disco y RAM muestran el total; en la práctica se descarga solo el/los departamentos necesarios.
³ Datos **agregados** por manzano urbano y comunidad rural (no microdatos), del geoportal del INE. Ver `vignette("manzanos-comunidades")`.
⁴ Viviendas en el universo oficial del INE, que es lo que devuelven por defecto. La entidad cruda de REDATAM trae además registros de personas censadas en la calle o en tránsito, que no son viviendas: `universo = "todos"` los incluye (10.287 más en 2024). Ver `tipos_vivienda()` y `vignette("analisis-vivienda")`.

El formato **Arrow** (defecto) mantiene los datos en disco hasta que se llama `collect()`. Las tablas del CPV-2024 se unen con la clave compuesta `idep + iprov + imun + i00` (identificador de hogar).

## Diccionario de variables

El paquete incluye diccionarios completos de los cinco censos (1976, 1992, 2001, 2012 y CPV-2024) con etiquetas en español, disponibles sin necesidad de descargar nada:

```{r codebook-grafico}
# Distribución de variables por tabla y tipo
codebook_meta |>
  count(tabla, tipo) |>
  ggplot(aes(x = reorder(tabla, n), y = n, fill = tipo)) +
  geom_col() +
  coord_flip() +
  scale_fill_manual(
    values = c(categorica = "#003087", numerica = "#F4C430", texto = "#9AA5B1"),
    labels = c(categorica = "Categórica", numerica = "Numérica", texto = "Texto")
  ) +
  labs(
    title   = "Variables del CPV-2024 por tabla y tipo",
    x       = NULL, y = "Número de variables", fill = "Tipo",
    caption = "Fuente: INE Bolivia, CPV-2024"
  ) +
  theme_minimal(base_size = 12)
```

```{r codebook-buscar}
# Buscar variables relacionadas con educación
codebook(buscar = "educa")
```

```{r codebook-valores}
# Ver los códigos de una variable categórica
codebook_valores("p25_sexo")
```

## Etiquetas en los resultados

Los datos del censo usan códigos numéricos. El paquete ofrece dos funciones para hacerlos legibles:

- `etiquetar_valores()` — convierte los **códigos** a etiquetas en español (1 → "Mujer")
- `etiquetar_variables()` — renombra las **columnas** con sus descripciones del INE

Ambas funciones **detectan automáticamente el censo** a partir de los nombres de columna del data frame, por lo que funcionan igual para el CPV-2024 y para los censos históricos (1976, 1992, 2001, 2012) sin necesidad de especificar el año.

```{r etiquetar-demo}
# Ejemplo con los datos de geografía incluidos en el paquete
codebook_meta |>
  filter(tabla == "persona", tipo == "categorica") |>
  head(5) |>
  select(variable, etiqueta, tipo)
```

En los siguientes ejemplos se aplican después de `collect()`:

```{r etiquetar-ejemplo}
# CPV-2024: detección automática
get_personas_2024(departamento = "Pando", verbose = FALSE) |>
  count(p25_sexo, nivel_edu) |>
  collect() |>
  etiquetar_valores() |>    # 1 → "Mujer", 2 → "Hombre"; 1 → "Ninguno", etc.
  head(4)

# Para reportes: también renombrar columnas
get_personas_2024(departamento = "Pando", verbose = FALSE) |>
  count(p25_sexo) |>
  collect() |>
  etiquetar_valores() |>
  etiquetar_variables()  # "p25_sexo" → "25. Es mujer u hombre"
```

```{r etiquetar-historico, eval=FALSE}
# Censos históricos: mismo flujo, sin especificar año
get_personas_1992(departamento = "07") |>
  count(P03) |>
  collect() |>
  etiquetar_valores() |>
  etiquetar_variables()  # "P03" → "Es hombre o mujer"
```

## Geografía: departamentos, provincias y municipios

El paquete incluye la división político-administrativa completa de Bolivia sin necesidad de descargar nada:

```{r departamentos}
departamentos()
```

```{r municipios-por-dep}
geo_bolivia |>
  count(idep, nombre_dep, name = "municipios") |>
  ggplot(aes(x = reorder(nombre_dep, municipios), y = municipios)) +
  geom_col(fill = "#003087") +
  geom_text(aes(label = municipios), hjust = -0.2, size = 3.5) +
  coord_flip() +
  ylim(0, 95) +
  labs(
    title   = "Municipios por departamento — Bolivia",
    x       = NULL, y = "Número de municipios",
    caption = "Fuente: INE Bolivia, CPV-2024"
  ) +
  theme_minimal(base_size = 12)
```

```{r codebook-tabla}
# Variables de la tabla de emigración
codebook(tabla = "emigracion")
```

## Mapas coropléticos

El paquete incluye geometrías sf para los 9 departamentos (`geo_departamentos`)
y los 343 municipios (`geo_municipios`) de Bolivia, disponibles sin descarga. La función `mapa_dep()` genera mapas coropléticos a nivel
departamental:

```{r mapa-intro}
# Número de municipios por departamento (solo usa datos incluidos en el paquete)
mun_x_dep <- geo_bolivia |>
  count(idep, name = "n_municipios")

mapa_dep(mun_x_dep, "n_municipios",
         titulo          = "Municipios por departamento — Bolivia",
         mostrar_nombres = TRUE)
```

Para mapas a nivel municipal con ejemplos usando datos reales del
CPV-2024, ver la viñeta **[Visualización en mapas](visualizacion-mapas.html)**.

## Primera descarga de microdatos (CPV-2024)

```{r primera-descarga}
# Descargar datos de Pando, el departamento más pequeño (~4 MB, queda en caché)
personas_pando <- get_personas_2024(departamento = "Pando")
personas_pando
```

El resultado por defecto es un **Arrow Dataset** — los datos quedan en disco, no en RAM.

## Filtros geográficos

`departamento`, `provincia` y `municipio` aceptan **códigos o nombres**
(mezclables). Los nombres son únicos dentro de su departamento, así que basta
con dar el departamento para desambiguar.

```{r filtros-geo, eval=FALSE}
# CPV-2024 — por código o por nombre
get_personas_2024(departamento = "La Paz")
get_personas_2024(departamento = c("La Paz", "Cochabamba", "Santa Cruz"))
get_personas_2024(departamento = "Santa Cruz", provincia = "Andrés Ibáñez")
get_personas_2024(departamento = "Cochabamba", municipio = "Cochabamba")

# Si das municipio/provincia sin departamento, se infiere (no descarga todo el país)
get_personas_2024(municipio = "Cochabamba")

# Censos históricos — mismos argumentos (1992/2001/2012 también por nombre)
get_personas_2012(departamento = "La Paz")
get_censo(2001, "persona", departamento = "Santa Cruz", municipio = "Andrés Ibáñez")
```

Un valor inexistente produce un **error claro** (no un resultado vacío en
silencio). Un nombre repetido entre departamentos (p. ej. `"Cercado"`,
`"Totora"`) pide indicar `departamento`.

### Nombres geográficos legibles en los microdatos

Los microdatos traen solo códigos (`idep`, `iprov`, `imun`). `etiquetar_geografia()`
agrega los nombres (`nombre_dep`, `nombre_prov`, `nombre_mun`) sin necesidad de
un `left_join` manual con `municipios()`:

```{r etiquetar-geo}
get_personas_2024(departamento = "Pando", verbose = FALSE) |>
  count(idep, iprov, imun) |>
  collect() |>
  etiquetar_geografia() |>
  head(5)
```

## Selección de variables

```{r seleccion-vars, eval=FALSE}
get_personas_2024(
  departamento = "Santa Cruz",
  variables    = c("p25_sexo", "p26_edad", "nivel_edu")
)
# Las columnas idep, iprov, imun, i00 siempre se incluyen
```

## Formatos de retorno

```{r formatos, eval=FALSE}
# Arrow (defecto): lazy, no carga en RAM
ds <- get_personas_2024(departamento = "Santa Cruz", as = "arrow")

# tibble: trae a RAM (cuidado con departamentos grandes)
df <- get_personas_2024(departamento = "Pando", as = "tibble")

# DuckDB: conexión SQL. Cerrar siempre con shutdown = TRUE para liberar
# la instancia de DuckDB, no solo la conexión.
con <- get_personas_2024(departamento = "Santa Cruz", as = "duckdb")
DBI::dbGetQuery(con, "SELECT COUNT(*) FROM personas")
DBI::dbDisconnect(con, shutdown = TRUE)
```

## Uso con dplyr

Arrow es compatible con `dplyr`. Usa `etiquetar_valores()` después de `collect()`:

```{r dplyr}
# Distribución por sexo con etiquetas
get_personas_2024(departamento = "Pando", verbose = FALSE) |>
  count(p25_sexo) |>
  collect() |>
  etiquetar_valores()

# Grupos quinquenales de edad (usar %/% — cut() no es compatible con Arrow)
get_personas_2024(departamento = "Pando", verbose = FALSE) |>
  filter(!is.na(p26_edad), !is.na(p25_sexo)) |>
  mutate(grupo_edad = (p26_edad %/% 5L) * 5L) |>
  count(grupo_edad, p25_sexo) |>
  collect() |>
  etiquetar_valores() |>
  arrange(grupo_edad) |>
  head(6)
```

## Consultas SQL con DuckDB

```{r duckdb}
library(DBI)

con <- get_personas_2024(departamento = "Pando", as = "duckdb", verbose = FALSE)

DBI::dbGetQuery(con, "
  SELECT p25_sexo, COUNT(*) AS total, ROUND(AVG(p26_edad), 1) AS edad_prom
  FROM personas
  GROUP BY p25_sexo
  ORDER BY p25_sexo
") |> etiquetar_valores()

DBI::dbDisconnect(con, shutdown = TRUE)
```

## Censos históricos

Para acceder a censos anteriores al 2024, usa `get_censo()` o las funciones cortas por año:

```{r historicos, eval=FALSE}
# API genérica: el argumento `anio` cubre 1976, 1992, 2001, 2012 y 2024
get_censo(2012, "persona", departamento = "07")
get_censo(1992, "vivienda", departamento = "La Paz")
get_censo(2024, "persona", departamento = "07")  # = get_personas_2024()

# Funciones cortas equivalentes
get_personas_2012(departamento = "07")
get_viviendas_1992(departamento = "La Paz")

# Codebook para censos históricos
codebook_2012(buscar = "educacion")
codebook_1976()  # ver todas las variables del censo 1976
```

Ver la viñeta **[Censos históricos](censos-historicos.html)** para ejemplos completos.

## Gestión del caché

```{r cache-opcion, eval=FALSE}
# Guardar caché dentro del proyecto (recomendado)
options(censosbo.cache_dir = "data/censosbo")
```

```{r cache-dir}
censosbo_cache_dir()
```

```{r cache-info, eval=FALSE}
censosbo_cache_info()
censosbo_cache_clear()
```


## Fuente de datos y nota metodológica

Los microdatos originales son publicados por el **Instituto Nacional de Estadística (INE) de Bolivia**:

- **CPV-2024**: <https://cpv2024.ine.gob.bo/index.php/principal/descargas/>
- **Censos históricos 1976–2012**: <https://www.ine.gob.bo/index.php/censos-y-banco-de-datos/censos/>

Los archivos originales se distribuyeron en formatos heterogéneos y fueron transformados a **Parquet** (compresión zstd nivel 6) para su distribución en este paquete:

| Censo | Formato original | Conversión |
|-------|-----------------|------------|
| 1976 | SPSS (`.sav`) | `haven` + `arrow` (R) |
| 1992 | REDATAM (`.dic` binario + `.rbf`) | `open-redatam` CLI → CSV → `arrow` (R) |
| 2001 | REDATAM (`.wxp` → `.dicX`) | conversión `.wxp`→`.dicX` + `open-redatam` CLI → CSV → `arrow` (R) |
| 2012 | REDATAM (`.dic` binario + `.ptr`) | `open-redatam` CLI → CSV → `arrow` (R) |
| 2024 | CSV delimitado por `;` (~3.6 GB total) | `readr` + `arrow` (R); persona particionada por departamento |

El formato Parquet conserva todos los registros y variables originales sin modificación de valores.

## Siguientes pasos


- **[Censos históricos](censos-historicos.html)**: acceso a datos de 1976, 1992, 2001 y 2012.
- **[Análisis temporal](analisis-temporal.html)**: comparar variables entre censos históricos.
- **[Análisis demográfico](analisis-demografico.html)**: pirámide de edades, nivel educativo, alfabetismo.
- **[Análisis de vivienda](analisis-vivienda.html)**: agua, energía, hacinamiento, joins personas-viviendas.
- **[Manzanos y comunidades](manzanos-comunidades.html)**: el CPV-2024 por unidad censal, el nivel más fino disponible.
- **[Análisis avanzado](analisis-avanzado.html)**: DuckDB, Arrow, datos más grandes que la RAM.
- **[Visualización en mapas](visualizacion-mapas.html)**: mapas coropléticos por departamento y municipio.

## Cómo citar

```{r citar}
citation("censosbo")
```
