---
title: "Introducción a censosbo"
output: rmarkdown::html_vignette
vignette: >
  %\VignetteIndexEntry{Introducción a censosbo}
  %\VignetteEngine{knitr::rmarkdown}
  %\VignetteEncoding{UTF-8}
---

```{r setup, include=FALSE}
knitr::opts_chunk$set(
  collapse = TRUE,
  comment  = "#>",
  eval     = TRUE
)
library(censosbo)
```

## ¿Qué es censosbo?

`censosbo` es un paquete de R que facilita el acceso a los microdatos del **Censo de Población y Vivienda 2024 (CPV-2024)** de Bolivia, publicados por el Instituto Nacional de Estadística (INE).

Los datos originales en CSV pesan más de 3 GB, por lo que el paquete los distribuye como archivos **Parquet** comprimidos (mucho más livianos y rápidos), que se descargan **bajo demanda** y se guardan en un caché local. No se necesita descargar todo: se puede pedir solo el departamento de interés.

## Instalación

```{r install, eval=FALSE}
# Instalar desde GitHub
remotes::install_github("lab-tecnosocial/censosbo")
```

## Tablas disponibles

El CPV-2024 incluye cuatro tablas accesibles con `censosbo`:

| Función | Tabla | Filas | Variables | Descripción |
|---------|-------|------:|----------:|-------------|
| `get_personas()` | Persona | ~11.4M | 118 | Datos individuales de cada persona |
| `get_viviendas()` | Vivienda | ~4.5M | 48 | Características de cada vivienda |
| `get_emigracion()` | Emigración | ~501K | 8 | Emigrantes al exterior (últimos 5 años) |
| `get_mortalidad()` | Mortalidad | ~383K | 10 | Fallecimientos en el hogar (últimos 12 meses) |

Las tablas se pueden unir usando la clave compuesta `idep + iprov + imun + i00` (identificador de hogar).

## Geografía: departamentos, provincias y municipios

El paquete incluye la división político-administrativa completa de Bolivia sin necesidad de descargar nada:

```{r departamentos}
# Los 9 departamentos con sus códigos
departamentos()
```

```{r provincias}
# Provincias de Santa Cruz
provincias("Santa Cruz")
```

```{r municipios}
# Municipios de la provincia Cercado (Cochabamba)
municipios(departamento = "03", provincia = "01")
```

## Diccionario de variables

El paquete incluye un diccionario completo de las 168 variables del CPV-2024:

```{r codebook-buscar}
# Buscar variables relacionadas con educación
codebook(buscar = "educaci")
```

```{r codebook-tabla}
# Ver variables de la tabla de emigración
codebook(tabla = "emigracion")
```

```{r codebook-valores}
# Ver los códigos de una variable categórica
codebook_valores("p25_sexo")
```

## Primera descarga de microdatos

Al llamar `get_personas()` por primera vez, el paquete descarga el archivo Parquet del departamento elegido y lo guarda en caché. Las siguientes llamadas ya no descargan nada.

```{r primera-descarga, eval=FALSE}
library(censosbo)

# Descargar datos de Santa Cruz (código "07", ~155 MB)
personas_sc <- get_personas(departamento = "Santa Cruz")
personas_sc
#> FileSystemDataset with 2 Parquet files
#> idep: string
#> iprov: string
#> imun: string
#> i00: string
#> p01_nacion: int32
#> ...
#> 118 columns
```

El resultado por defecto es un **Arrow Dataset** — los datos quedan en disco, no en RAM. Solo se cargan a memoria cuando los pides explícitamente con `collect()`.

## Filtros geográficos

Todas las funciones `get_*()` aceptan los mismos argumentos geográficos:

```{r filtros-geo, eval=FALSE}
# Por nombre de departamento
get_personas(departamento = "La Paz")

# Por código de dos dígitos (equivalente al anterior)
get_personas(departamento = "02")

# Varios departamentos a la vez
get_personas(departamento = c("La Paz", "Cochabamba", "Santa Cruz"))

# Por provincia (código dentro del departamento)
get_personas(departamento = "07", provincia = "01")

# Por municipio
get_personas(departamento = "07", municipio = "01")
```

## Selección de variables

Por defecto se devuelven todas las variables. Para análisis más rápidos, se pueden pedir solo las columnas necesarias:

```{r seleccion-vars, eval=FALSE}
# Solo sexo y edad de Santa Cruz
get_personas(
  departamento = "07",
  variables    = c("p25_sexo", "p26_edad")
)
#> Las columnas idep, iprov, imun, i00 siempre se incluyen
```

Usa `codebook()` para ver qué variables existen en cada tabla.

## Formatos de retorno

El argumento `as` controla el tipo de objeto retornado:

```{r formatos, eval=FALSE}
# "arrow" (defecto): lazy, no carga en RAM — para datos grandes
ds_arrow <- get_personas(departamento = "07", as = "arrow")

# "tibble": trae los datos a memoria RAM — para conjuntos pequeños
df <- get_personas(departamento = "07", as = "tibble")

# "duckdb": conexión DBI para SQL — para queries complejas o JOINs
con <- get_personas(departamento = "07", as = "duckdb")
DBI::dbGetQuery(con, "SELECT COUNT(*) AS total FROM personas")
DBI::dbDisconnect(con)
```

## Uso con dplyr

El formato Arrow es compatible directamente con `dplyr`. Los verbos se traducen a operaciones sobre el archivo Parquet sin cargar todo en RAM:

```{r dplyr, eval=FALSE}
library(dplyr)

# Distribución por sexo en Cochabamba (sin traer todo a RAM)
get_personas(departamento = "03") |>
  count(p25_sexo) |>
  collect()
#> # A tibble: 2 × 2
#>   p25_sexo       n
#>   <int>      <int>
#> 1        1  831062
#> 2        2  855433

# Edad promedio por área urbano/rural en Oruro
get_personas(
  departamento = "04",
  variables    = c("p26_edad", "urbrur")
) |>
  group_by(urbrur) |>
  summarise(edad_prom = mean(p26_edad, na.rm = TRUE)) |>
  collect()
```

## Consultas SQL con DuckDB

Para análisis más complejos o JOINs entre tablas:

```{r duckdb, eval=FALSE}
library(DBI)

con <- get_personas(departamento = "07", as = "duckdb")

DBI::dbGetQuery(con, "
  SELECT p25_sexo, COUNT(*) AS total, ROUND(AVG(p26_edad), 1) AS edad_prom
  FROM personas
  GROUP BY p25_sexo
  ORDER BY p25_sexo
")

DBI::dbDisconnect(con)
```

## Gestión del caché

Los datos descargados se guardan localmente y se reutilizan en sesiones futuras:

```{r cache-dir}
# Ver la ruta del caché local
censosbo_cache_dir()
```

```{r cache-info, eval=FALSE}
# Ver qué archivos están descargados y cuánto pesan
censosbo_cache_info()

# Limpiar el caché si necesitas liberar espacio
censosbo_cache_clear()
```

## Siguientes pasos

- **[Análisis demográfico](analisis-demografico.html)**: pirámide de edades, nivel educativo, pueblos indígenas.
- **[Análisis de vivienda](analisis-vivienda.html)**: agua, energía, hacinamiento, joins personas-viviendas.
- **[Análisis avanzado](analisis-avanzado.html)**: DuckDB, Arrow, datos más grandes que la RAM.

## Cómo citar

```{r citar, eval=FALSE}
citation("censosbo")
```

> Ojeda Copa, A. (2024). *censosbo: Acceso y análisis de los datos del Censo de Bolivia 2024*. R package version 0.1.0. <https://github.com/lab-tecnosocial/censosbo>

También cita la fuente original:

> Instituto Nacional de Estadística (INE). (2024). *Censo de Población y Vivienda 2024 — Base de datos de microdatos*. Bolivia. <https://anda.ine.gob.bo/index.php/catalog/132>
