---
title: "Introducción a censosbo"
output: rmarkdown::html_vignette
vignette: >
  %\VignetteIndexEntry{Introducción a censosbo}
  %\VignetteEngine{knitr::rmarkdown}
  %\VignetteEncoding{UTF-8}
---

```{r setup, include=FALSE}
knitr::opts_chunk$set(
  collapse  = TRUE,
  comment   = "#>",
  eval      = TRUE,
  fig.width = 7,
  fig.height= 4.5
)
library(censosbo)
library(ggplot2)
library(dplyr)
```

## ¿Qué es censosbo?

`censosbo` es un paquete de R que facilita el acceso a los microdatos de los **censos de Bolivia** (1976, 1992, 2001, 2012 y CPV-2024), publicados por el Instituto Nacional de Estadística (INE).

Los datos se distribuyen como archivos **Parquet** comprimidos, que se descargan **bajo demanda** y se guardan en un caché local. No es necesario descargar todo: se puede pedir solo el departamento de interés.

## Instalación

```{r install, eval=FALSE}
remotes::install_github("lab-tecnosocial/censosbo")
```

## Censos disponibles

| Año | Función | Registros | Variables | Disco (Parquet) | RAM (aprox.)¹ |
|:---:|---------|----------:|----------:|----------------:|--------------:|
| **1976** | `get_poblacion_1976()` | 4,613,419 | 46 | 63 MB | 83 MB |
| **1976** | `get_viviendas_1976()` | 1,158,482 | 28 | 7 MB | 9 MB |
| **1992** | `get_personas_1992()` | 6,420,792 | 54 | 135 MB | 238 MB |
| **1992** | `get_viviendas_1992()` | 1,706,107 | 44 | 29 MB | 43 MB |
| **1992** | `get_mortalidad_1992()` | 1,706,107 | 14 | 17 MB | 36 MB |
| **2001** | `get_personas_2001()` | 8,274,325 | 66 | 136 MB | 316 MB |
| **2001** | `get_viviendas_2001()` | 2,290,414 | 39 | 20 MB | 37 MB |
| **2012** | `get_personas_2012()` | 10,059,856 | 33 | 146 MB | 279 MB |
| **2012** | `get_viviendas_2012()` | 3,172,321 | 32 | 38 MB | 58 MB |
| **2012** | `get_emigracion_2012()` | 489,559 | 6 | 5 MB | 11 MB |
| **2012** | `get_discapacidad_2012()` | 342,929 | 8 | 4 MB | 8 MB |
| **2024**² | `get_personas_2024()` | 11,365,333 | 118 | 283 MB | ~490 MB |
| **2024**² | `get_viviendas_2024()` | 4,490,488 | 48 | 55 MB | ~111 MB |
| **2024**² | `get_emigracion_2024()` | 500,914 | 8 | 2 MB | ~7 MB |
| **2024**² | `get_mortalidad_2024()` | 382,731 | 10 | 2 MB | ~5 MB |

¹ Tamaño al cargar la tabla completa con `collect()` sin filtros, medido desde metadatos Parquet.
² Persona 2024 está particionada en 9 archivos por departamento (4–77 MB cada uno). Disco y RAM muestran el total; en la práctica se descarga solo el/los departamentos necesarios.

El formato **Arrow** (defecto) mantiene los datos en disco hasta que se llama `collect()`. Las tablas del CPV-2024 se unen con la clave compuesta `idep + iprov + imun + i00` (identificador de hogar).

## Diccionario de variables

El paquete incluye un diccionario completo de las 168 variables del CPV-2024 con etiquetas en español, disponible sin necesidad de descargar nada:

```{r codebook-grafico}
# Distribución de variables por tabla y tipo
codebook_meta |>
  count(tabla, tipo) |>
  ggplot(aes(x = reorder(tabla, n), y = n, fill = tipo)) +
  geom_col() +
  coord_flip() +
  scale_fill_manual(
    values = c(categorica = "#003087", numerica = "#F4C430"),
    labels = c(categorica = "Categórica", numerica = "Numérica")
  ) +
  labs(
    title   = "Variables del CPV-2024 por tabla y tipo",
    x       = NULL, y = "Número de variables", fill = "Tipo",
    caption = "Fuente: INE Bolivia, CPV-2024"
  ) +
  theme_minimal(base_size = 12)
```

```{r codebook-buscar}
# Buscar variables relacionadas con educación
codebook(buscar = "educa")
```

```{r codebook-valores}
# Ver los códigos de una variable categórica
codebook_valores("p25_sexo")
```

## Etiquetas en los resultados

Los datos del censo usan códigos numéricos. El paquete ofrece dos funciones para hacerlos legibles:

- `etiquetar_valores()` — convierte los **códigos** a etiquetas en español (1 → "Mujer")
- `etiquetar_variables()` — renombra las **columnas** con sus descripciones del INE

```{r etiquetar-demo}
# Ejemplo con los datos de geografía incluidos en el paquete
codebook_meta |>
  filter(tabla == "persona", tipo == "categorica") |>
  head(5) |>
  select(variable, etiqueta, tipo)
```

En los siguientes ejemplos se aplican después de `collect()`:

```{r etiquetar-ejemplo, eval=FALSE}
get_personas_2024(departamento = "La Paz") |>
  count(p25_sexo, nivel_edu) |>
  collect() |>
  etiquetar_valores()    # 1 → "Mujer", 2 → "Hombre"; 1 → "Ninguno", etc.

# Para reportes: también renombrar columnas
get_personas_2024(departamento = "La Paz") |>
  count(p25_sexo) |>
  collect() |>
  etiquetar_valores() |>
  etiquetar_variables()  # "p25_sexo" → "25. Es mujer u hombre"
```

## Geografía: departamentos, provincias y municipios

El paquete incluye la división político-administrativa completa de Bolivia sin necesidad de descargar nada:

```{r departamentos}
departamentos()
```

```{r municipios-por-dep}
geo_bolivia |>
  count(idep, nombre_dep, name = "municipios") |>
  ggplot(aes(x = reorder(nombre_dep, municipios), y = municipios)) +
  geom_col(fill = "#003087") +
  geom_text(aes(label = municipios), hjust = -0.2, size = 3.5) +
  coord_flip() +
  ylim(0, 95) +
  labs(
    title   = "Municipios por departamento — Bolivia",
    x       = NULL, y = "Número de municipios",
    caption = "Fuente: INE Bolivia, CPV-2024"
  ) +
  theme_minimal(base_size = 12)
```

```{r codebook-tabla}
# Variables de la tabla de emigración
codebook(tabla = "emigracion")
```

## Mapas coropléticos

El paquete incluye geometrías sf para los 9 departamentos (`geo_departamentos`)
y 336 municipios (`geo_municipios`) de Bolivia, disponibles sin descarga. La
función `mapa_dep()` genera mapas coropléticos a nivel departamental:

```{r mapa-intro}
# Número de municipios por departamento (solo usa datos incluidos en el paquete)
mun_x_dep <- geo_bolivia |>
  count(idep, name = "n_municipios")

mapa_dep(mun_x_dep, "n_municipios",
         titulo          = "Municipios por departamento — Bolivia",
         mostrar_nombres = TRUE)
```

Para mapas a nivel municipal con ejemplos usando datos reales del
CPV-2024, ver la viñeta **[Visualización en mapas](visualizacion-mapas.html)**.

## Primera descarga de microdatos (CPV-2024)

```{r primera-descarga, eval=FALSE}
# Descargar datos de Santa Cruz (~155 MB, se guarda en caché)
personas_sc <- get_personas_2024(departamento = "Santa Cruz")
personas_sc
#> FileSystemDataset with 1 Parquet file
#> 118 columns
```

El resultado por defecto es un **Arrow Dataset** — los datos quedan en disco, no en RAM.

## Filtros geográficos

```{r filtros-geo, eval=FALSE}
# CPV-2024
get_personas_2024(departamento = "La Paz")
get_personas_2024(departamento = c("La Paz", "Cochabamba", "Santa Cruz"))
get_personas_2024(departamento = "Santa Cruz", provincia = "01")
get_personas_2024(departamento = "Santa Cruz", municipio = "01")

# Censos históricos — mismos argumentos
get_personas_2012(departamento = "La Paz")
get_censo(2001, "persona", departamento = "Santa Cruz", municipio = "01")
```

## Selección de variables

```{r seleccion-vars, eval=FALSE}
get_personas_2024(
  departamento = "Santa Cruz",
  variables    = c("p25_sexo", "p26_edad", "nivel_edu")
)
# Las columnas idep, iprov, imun, i00 siempre se incluyen
```

## Formatos de retorno

```{r formatos, eval=FALSE}
# Arrow (defecto): lazy, no carga en RAM
ds <- get_personas_2024(departamento = "Santa Cruz", as = "arrow")

# tibble: trae a RAM (cuidado con departamentos grandes)
df <- get_personas_2024(departamento = "Pando", as = "tibble")

# DuckDB: conexión SQL
con <- get_personas_2024(departamento = "Santa Cruz", as = "duckdb")
DBI::dbGetQuery(con, "SELECT COUNT(*) FROM personas")
DBI::dbDisconnect(con)
```

## Uso con dplyr

Arrow es compatible con `dplyr`. Usa `etiquetar_valores()` después de `collect()`:

```{r dplyr, eval=FALSE}
# Distribución por sexo con etiquetas
get_personas_2024(departamento = "Cochabamba") |>
  count(p25_sexo) |>
  collect() |>
  etiquetar_valores()
#>   p25_sexo       n
#>   <fct>      <int>
#> 1 Mujer    831062
#> 2 Hombre   855433

# Grupos quinquenales de edad (usar %/% — cut() no es compatible con Arrow)
get_personas_2024(departamento = "Santa Cruz") |>
  filter(!is.na(p26_edad), !is.na(p25_sexo)) |>
  mutate(grupo_edad = (p26_edad %/% 5L) * 5L) |>
  count(grupo_edad, p25_sexo) |>
  collect() |>
  etiquetar_valores()
```

## Consultas SQL con DuckDB

```{r duckdb, eval=FALSE}
library(DBI)

con <- get_personas_2024(departamento = "Santa Cruz", as = "duckdb")

DBI::dbGetQuery(con, "
  SELECT p25_sexo, COUNT(*) AS total, ROUND(AVG(p26_edad), 1) AS edad_prom
  FROM personas
  GROUP BY p25_sexo
  ORDER BY p25_sexo
") |> etiquetar_valores()
#> p25_sexo   total edad_prom
#>    Mujer 1234567      29.1
#>   Hombre 1212345      28.8

DBI::dbDisconnect(con)
```

## Censos históricos

Para acceder a censos anteriores al 2024, usa `get_censo()` o las funciones cortas por año:

```{r historicos, eval=FALSE}
# API genérica
get_censo(2012, "persona", departamento = "07")
get_censo(1992, "vivienda", departamento = "La Paz")

# Funciones cortas equivalentes
get_personas_2012(departamento = "07")
get_viviendas_1992(departamento = "La Paz")

# Codebook para censos históricos
codebook_2012(buscar = "educacion")
codebook_1976()  # ver todas las variables del censo 1976
```

Ver la viñeta **[Censos históricos](censos-historicos.html)** para ejemplos completos.

## Gestión del caché

```{r cache-opcion, eval=FALSE}
# Guardar caché dentro del proyecto (recomendado)
options(censosbo.cache_dir = "data/censosbo")
```

```{r cache-dir}
censosbo_cache_dir()
```

```{r cache-info, eval=FALSE}
censosbo_cache_info()
censosbo_cache_clear()
```


## Fuente de datos y nota metodológica

Los microdatos originales son publicados por el **Instituto Nacional de Estadística (INE) de Bolivia**:

- **CPV-2024**: <https://cpv2024.ine.gob.bo/index.php/principal/descargas/>
- **Censos históricos 1976–2012**: <https://www.ine.gob.bo/index.php/censos-y-banco-de-datos/censos/>

Los archivos originales se distribuyeron en formatos heterogéneos y fueron transformados a **Parquet** (compresión zstd nivel 6) para su distribución en este paquete:

| Censo | Formato original | Conversión |
|-------|-----------------|------------|
| 1976 | SPSS (`.sav`) | `pyreadstat` + `pyarrow` |
| 1992 | REDATAM (`.dic` binario + `.rbf`) | `open-redatam` CLI → CSV → Parquet |
| 2001 | REDATAM (`.wxp` → `.dicX`) | script `.wxp`→`.dicX` + `open-redatam` → CSV → Parquet |
| 2012 | REDATAM (`.dic` binario + `.ptr`) | `open-redatam` CLI → CSV → Parquet |
| 2024 | CSV delimitado por `;` (~3.6 GB total) | `pandas` + `pyarrow`; persona particionada por departamento |

El formato Parquet conserva todos los registros y variables originales sin modificación de valores.

## Siguientes pasos


- **[Censos históricos](censos-historicos.html)**: acceso a datos de 1976, 1992, 2001 y 2012.
- **[Análisis longitudinal](analisis-longitudinal.html)**: comparar variables entre censos históricos.
- **[Análisis demográfico](analisis-demografico.html)**: pirámide de edades, nivel educativo, alfabetismo.
- **[Análisis de vivienda](analisis-vivienda.html)**: agua, energía, hacinamiento, joins personas-viviendas.
- **[Análisis avanzado](analisis-avanzado.html)**: DuckDB, Arrow, datos más grandes que la RAM.
- **[Visualización en mapas](visualizacion-mapas.html)**: mapas coropléticos por departamento y municipio.

## Cómo citar

```{r citar, eval=FALSE}
citation("censosbo")
```

> Ojeda Copa, A. (2026). *censosbo: Acceso y análisis de los censos de Bolivia (1976–2024)*. R package version 1.0.0. <https://github.com/lab-tecnosocial/censosbo>
