---
title: "Introducción a censosbo"
output: rmarkdown::html_vignette
vignette: >
  %\VignetteIndexEntry{Introducción a censosbo}
  %\VignetteEngine{knitr::rmarkdown}
  %\VignetteEncoding{UTF-8}
---

```{r setup, include=FALSE}
knitr::opts_chunk$set(
  collapse  = TRUE,
  comment   = "#>",
  eval      = TRUE,
  fig.width = 7,
  fig.height= 4.5
)
library(censosbo)
library(ggplot2)
library(dplyr)
```

## ¿Qué es censosbo?

`censosbo` es un paquete de R que facilita el acceso a los microdatos de los **censos de Bolivia** (1976, 1992, 2001, 2012 y CPV-2024), publicados por el Instituto Nacional de Estadística (INE).

Los datos se distribuyen como archivos **Parquet** comprimidos, que se descargan **bajo demanda** y se guardan en un caché local. No es necesario descargar todo: se puede pedir solo el departamento de interés.

## Instalación

```{r install, eval=FALSE}
remotes::install_github("lab-tecnosocial/censosbo")
```

## Censos disponibles

### CPV-2024

| Función | Filas | Variables | En disco (Parquet) |
|---------|------:|----------:|-------------------:|
| `get_personas_2024()` | ~11.4M | 118 | 7–155 MB/dep. (560 MB total) |
| `get_viviendas_2024()` | ~4.5M | 48 | ~100 MB |
| `get_emigracion_2024()` | ~501K | 8 | ~5 MB |
| `get_mortalidad_2024()` | ~383K | 10 | ~4 MB |

### Censos históricos (vía `get_censo()`)

| Año | Tablas disponibles | Personas |
|-----|-------------------|--------:|
| 1976 | `poblacion`, `vivienda` | ~4.6M |
| 1992 | `persona`, `vivienda`, `mortalidad` | ~6.4M |
| 2001 | `persona`, `vivienda`, `comunidades_*` | ~8.3M |
| 2012 | `persona`, `vivienda`, `emigracion`, `discapacidad` | ~10M |

El formato **Arrow** (defecto) mantiene los datos en el disco hasta que se llama `collect()`. Las tablas del CPV-2024 se unen con la clave compuesta `idep + iprov + imun + i00` (identificador de hogar).

## Diccionario de variables

El paquete incluye un diccionario completo de las 168 variables del CPV-2024 con etiquetas en español, disponible sin necesidad de descargar nada:

```{r codebook-grafico}
# Distribución de variables por tabla y tipo
codebook_meta |>
  count(tabla, tipo) |>
  ggplot(aes(x = reorder(tabla, n), y = n, fill = tipo)) +
  geom_col() +
  coord_flip() +
  scale_fill_manual(
    values = c(categorica = "#003087", numerica = "#F4C430"),
    labels = c(categorica = "Categórica", numerica = "Numérica")
  ) +
  labs(
    title   = "Variables del CPV-2024 por tabla y tipo",
    x       = NULL, y = "Número de variables", fill = "Tipo",
    caption = "Fuente: INE Bolivia, CPV-2024"
  ) +
  theme_minimal(base_size = 12)
```

```{r codebook-buscar}
# Buscar variables relacionadas con educación
codebook(buscar = "educa")
```

```{r codebook-valores}
# Ver los códigos de una variable categórica
codebook_valores("p25_sexo")
```

## Etiquetas en los resultados

Los datos del censo usan códigos numéricos. El paquete ofrece dos funciones para hacerlos legibles:

- `etiquetar_valores()` — convierte los **códigos** a etiquetas en español (1 → "Mujer")
- `etiquetar_variables()` — renombra las **columnas** con sus descripciones del INE

```{r etiquetar-demo}
# Ejemplo con los datos de geografía incluidos en el paquete
codebook_meta |>
  filter(tabla == "persona", tipo == "categorica") |>
  head(5) |>
  select(variable, etiqueta, tipo)
```

En los siguientes ejemplos se aplican después de `collect()`:

```{r etiquetar-ejemplo, eval=FALSE}
get_personas_2024(departamento = "La Paz") |>
  count(p25_sexo, nivel_edu) |>
  collect() |>
  etiquetar_valores()    # 1 → "Mujer", 2 → "Hombre"; 1 → "Ninguno", etc.

# Para reportes: también renombrar columnas
get_personas_2024(departamento = "La Paz") |>
  count(p25_sexo) |>
  collect() |>
  etiquetar_valores() |>
  etiquetar_variables()  # "p25_sexo" → "25. Es mujer u hombre"
```

## Geografía: departamentos, provincias y municipios

El paquete incluye la división político-administrativa completa de Bolivia sin necesidad de descargar nada:

```{r departamentos}
departamentos()
```

```{r municipios-por-dep}
geo_bolivia |>
  count(idep, nombre_dep, name = "municipios") |>
  ggplot(aes(x = reorder(nombre_dep, municipios), y = municipios)) +
  geom_col(fill = "#003087") +
  geom_text(aes(label = municipios), hjust = -0.2, size = 3.5) +
  coord_flip() +
  ylim(0, 95) +
  labs(
    title   = "Municipios por departamento — Bolivia",
    x       = NULL, y = "Número de municipios",
    caption = "Fuente: INE Bolivia, CPV-2024"
  ) +
  theme_minimal(base_size = 12)
```

```{r codebook-tabla}
# Variables de la tabla de emigración
codebook(tabla = "emigracion")
```

## Primera descarga de microdatos (CPV-2024)

```{r primera-descarga, eval=FALSE}
# Descargar datos de Santa Cruz (~155 MB, se guarda en caché)
personas_sc <- get_personas_2024(departamento = "Santa Cruz")
personas_sc
#> FileSystemDataset with 1 Parquet file
#> 118 columns
```

El resultado por defecto es un **Arrow Dataset** — los datos quedan en disco, no en RAM.

## Filtros geográficos

```{r filtros-geo, eval=FALSE}
# CPV-2024
get_personas_2024(departamento = "La Paz")
get_personas_2024(departamento = c("La Paz", "Cochabamba", "Santa Cruz"))
get_personas_2024(departamento = "Santa Cruz", provincia = "01")
get_personas_2024(departamento = "Santa Cruz", municipio = "01")

# Censos históricos — mismos argumentos
get_personas_2012(departamento = "La Paz")
get_censo(2001, "persona", departamento = "Santa Cruz", municipio = "01")
```

## Selección de variables

```{r seleccion-vars, eval=FALSE}
get_personas_2024(
  departamento = "Santa Cruz",
  variables    = c("p25_sexo", "p26_edad", "nivel_edu")
)
# Las columnas idep, iprov, imun, i00 siempre se incluyen
```

## Formatos de retorno

```{r formatos, eval=FALSE}
# Arrow (defecto): lazy, no carga en RAM
ds <- get_personas_2024(departamento = "Santa Cruz", as = "arrow")

# tibble: trae a RAM (cuidado con departamentos grandes)
df <- get_personas_2024(departamento = "Pando", as = "tibble")

# DuckDB: conexión SQL
con <- get_personas_2024(departamento = "Santa Cruz", as = "duckdb")
DBI::dbGetQuery(con, "SELECT COUNT(*) FROM personas")
DBI::dbDisconnect(con)
```

## Uso con dplyr

Arrow es compatible con `dplyr`. Usa `etiquetar_valores()` después de `collect()`:

```{r dplyr, eval=FALSE}
# Distribución por sexo con etiquetas
get_personas_2024(departamento = "Cochabamba") |>
  count(p25_sexo) |>
  collect() |>
  etiquetar_valores()
#>   p25_sexo       n
#>   <fct>      <int>
#> 1 Mujer    831062
#> 2 Hombre   855433

# Grupos quinquenales de edad (usar %/% — cut() no es compatible con Arrow)
get_personas_2024(departamento = "Santa Cruz") |>
  filter(!is.na(p26_edad), !is.na(p25_sexo)) |>
  mutate(grupo_edad = (p26_edad %/% 5L) * 5L) |>
  count(grupo_edad, p25_sexo) |>
  collect() |>
  etiquetar_valores()
```

## Consultas SQL con DuckDB

```{r duckdb, eval=FALSE}
library(DBI)

con <- get_personas_2024(departamento = "Santa Cruz", as = "duckdb")

DBI::dbGetQuery(con, "
  SELECT p25_sexo, COUNT(*) AS total, ROUND(AVG(p26_edad), 1) AS edad_prom
  FROM personas
  GROUP BY p25_sexo
  ORDER BY p25_sexo
") |> etiquetar_valores()
#> p25_sexo   total edad_prom
#>    Mujer 1234567      29.1
#>   Hombre 1212345      28.8

DBI::dbDisconnect(con)
```

## Censos históricos

Para acceder a censos anteriores al 2024, usa `get_censo()` o las funciones cortas por año:

```{r historicos, eval=FALSE}
# API genérica
get_censo(2012, "persona", departamento = "07")
get_censo(1992, "vivienda", departamento = "La Paz")

# Funciones cortas equivalentes
get_personas_2012(departamento = "07")
get_viviendas_1992(departamento = "La Paz")

# Codebook para censos históricos
codebook_2012(buscar = "educacion")
codebook_1976()  # ver todas las variables del censo 1976
```

Ver la viñeta **[Censos históricos](censos-historicos.html)** para ejemplos completos.

## Gestión del caché

```{r cache-opcion, eval=FALSE}
# Guardar caché dentro del proyecto (recomendado)
options(censosbo.cache_dir = "data/censosbo")
```

```{r cache-dir}
censosbo_cache_dir()
```

```{r cache-info, eval=FALSE}
censosbo_cache_info()
censosbo_cache_clear()
```

## Siguientes pasos

- **[Análisis demográfico](analisis-demografico.html)**: pirámide de edades, nivel educativo, alfabetismo.
- **[Análisis de vivienda](analisis-vivienda.html)**: agua, energía, hacinamiento, joins personas-viviendas.
- **[Análisis avanzado](analisis-avanzado.html)**: DuckDB, Arrow, datos más grandes que la RAM.
- **[Censos históricos](censos-historicos.html)**: acceso a datos de 1976, 1992, 2001 y 2012.
- **[Análisis longitudinal](analisis-longitudinal.html)**: comparar variables entre censos históricos.

## Cómo citar

```{r citar, eval=FALSE}
citation("censosbo")
```

> Ojeda Copa, A. (2024). *censosbo: Acceso y análisis de los datos del Censo de Bolivia 2024*. R package version 0.1.0. <https://github.com/lab-tecnosocial/censosbo>
