---
title: "Manzanos y comunidades: el CPV-2024 al máximo detalle"
output: rmarkdown::html_vignette
vignette: >
  %\VignetteIndexEntry{Manzanos y comunidades: el CPV-2024 al máximo detalle}
  %\VignetteEngine{knitr::rmarkdown}
  %\VignetteEncoding{UTF-8}
---

```{r setup, include=FALSE}
knitr::opts_chunk$set(
  collapse   = TRUE,
  comment    = "#>",
  # Los ejemplos descargan ~26 MB del release de datos. Se muestran pero no se
  # ejecutan, para que construir el paquete no dependa de la red.
  eval       = FALSE,
  purl       = FALSE, # sin esto, R CMD check ejecuta el código igualmente
  fig.width  = 7,
  fig.height = 5
)
library(censosbo)
library(dplyr)
library(ggplot2)
```

Los microdatos del CPV-2024 llegan hasta el municipio: 343 unidades para todo
el país. Pero el INE también publica, en su
[geoportal](https://geoportal.ine.gob.bo/), una **ficha resumen** por cada
unidad censal —manzano urbano o comunidad rural—. Son **268.604 unidades**: casi
mil veces más resolución espacial.

Este artículo cubre las cuatro funciones que dan acceso a esos datos:

| Función | Qué devuelve |
|---------|--------------|
| `get_unidades_2024()` | El universo: 268.604 unidades con población y viviendas |
| `get_fichas_2024()` | 194 indicadores para las 150.744 unidades con ficha |
| `get_geo_manzanos()` / `get_geo_comunidades()` | Las geometrías |
| `mapa_man()` | Mapas de un municipio a nivel de manzano |

## Dos tablas, no una

La distinción entre las dos primeras funciones es importante y responde a cómo
publica el INE.

De **todas** las unidades se conoce cuánta gente y cuántas viviendas hay. Pero
el INE **no libera la ficha detallada de las unidades con poca población**, por
reserva estadística: en un manzano de seis viviendas, publicar la desagregación
por edad, sexo y nivel educativo permitiría identificar personas.

```{r, purl=FALSE}
unidades <- get_unidades_2024(as = "tibble")

unidades |>
  group_by(area) |>
  summarise(
    unidades = n(),
    con_ficha = sum(ficha),
    pct_unidades = 100 * mean(ficha),
    pct_poblacion = 100 * sum(personas[ficha]) / sum(personas)
  )
```

El resultado es el punto clave: **el 47% de los manzanos no tiene ficha, pero las
que sí la tienen cubren el 92% de la población**. Las unidades sin ficha
son las pequeñas. Para casi cualquier análisis poblacional, la cobertura
efectiva es alta.

`area` usa el mismo código que en los microdatos (1 = Urbana, 2 = Rural), así
que `etiquetar_valores()` funciona igual en ambas fuentes:

```{r, purl=FALSE}
unidades |>
  select(codigo, area, personas, viviendas) |>
  etiquetar_valores() |>
  head()
```

## Los 194 indicadores

`get_fichas_2024()` devuelve conteos, no porcentajes ni microdatos. Cada bloque
temático trae su propio **total**, que es el denominador correcto:

```{r, purl=FALSE}
codebook(tabla = "ficha") |>
  filter(grepl("^serv_agua", variable)) |>
  select(variable, etiqueta)
```

Con eso, calcular un porcentaje es directo:

```{r, purl=FALSE}
sucre <- get_fichas_2024(municipio = "Sucre", as = "tibble")

sucre |>
  mutate(pct_caneria = 100 * serv_agua_caneria / serv_agua_total) |>
  select(codigo, serv_agua_total, serv_agua_caneria, pct_caneria) |>
  head()
```

### Cuidado con los bloques de respuesta múltiple

Dos bloques **no** son categorías excluyentes: `salud_lugar_*` (dónde acude una
persona por problemas de salud) y `tic_*` (equipamiento del hogar). Una misma
persona puede acudir a la farmacia y al centro público; un hogar puede tener
radio y televisor. Sus categorías suman más que el total:

```{r, purl=FALSE}
sucre |>
  summarise(
    total = sum(salud_lugar_total_h + salud_lugar_total_m),
    categorias = sum(salud_lugar_centropublico_h + salud_lugar_centropublico_m +
      salud_lugar_farmacia_h + salud_lugar_farmacia_m +
      salud_lugar_casero_h + salud_lugar_casero_m)
  )
```

En estos bloques el denominador es el total, nunca la suma de categorías.

## Mapas a nivel de manzano

`mapa_man()` pide siempre un municipio: dibujar 268.604 unidades del país entero
no produce nada legible. Descarga las geometrías al caché la primera vez.

```{r, purl=FALSE}
sucre |>
  mutate(pct_internet = 100 * tic_internet / tic_total) |>
  mapa_man("pct_internet",
    municipio = "Sucre",
    titulo = "Hogares con internet (%) — Sucre, 2024"
  )
```

Los manzanos sin ficha aparecen en gris: no es un vacío de datos del paquete,
es la reserva estadística del INE.

Para trabajar con las geometrías directamente:

```{r, purl=FALSE}
manzanos <- get_geo_manzanos(municipio = "Sucre")
manzanos
```

Una advertencia sobre el área rural: el INE publica **casi todas las comunidades
como puntos**, no como polígonos. No hay superficie que colorear, así que
`mapa_man()` las dibuja como puntos y para mapas rurales suele funcionar mejor
graduar el tamaño:

```{r, purl=FALSE}
rural <- get_unidades_2024(departamento = "Pando", area = "rural", as = "tibble")
geo <- get_geo_comunidades(departamento = "Pando")

geo |>
  left_join(rural, by = "codigo") |>
  ggplot() +
  geom_sf(aes(size = personas), alpha = 0.6) +
  theme_void()
```

## Cruzar con los microdatos

Las unidades traen `idep`, `iprov` e `imun`, así que agregan y se cruzan con
cualquier otra tabla del paquete:

```{r, purl=FALSE}
por_municipio <- get_unidades_2024(as = "tibble") |>
  group_by(idep, iprov, imun) |>
  summarise(manzanos = sum(area == 1), .groups = "drop") |>
  etiquetar_geografia()

mapa_mun(por_municipio, "manzanos", titulo = "Manzanos urbanos por municipio")
```

## De dónde salen estos datos

Del geoportal del INE, que genera una ficha por unidad censal a demanda. El
paquete no consulta ese servicio: los datos se descargaron una vez, se
consolidaron y se publican como Parquet en un release de GitHub. El proceso
completo, reproducible, está en `data-raw/fichas/` del repositorio.

Dos notas sobre la fuente:

- Los conteos corresponden a residentes habituales y **no incluyen a las
  personas que residen en el exterior**, por lo que difieren ligeramente de
  otros totales del censo.
- La población agregada por municipio coincide exactamente con
  `get_personas_2024()`. Las **viviendas** dan un 0,23% menos que
  `get_viviendas_2024()`, con un déficit sistemático (323 municipios por debajo,
  ninguno por encima): el INE las cuenta distinto en el geoportal y en los
  microdatos. Para el total de viviendas de un territorio, usa
  `get_viviendas_2024()`.
- El INE cambió su geoportal durante 2026 y la versión nueva
  (`idg.ine.gob.bo`) exige captcha para estos endpoints. Los datos provienen del
  servicio que atiende a `geoportal.ine.gob.bo`.

