---
title: "Visualización en mapas con censosbo"
output: rmarkdown::html_vignette
vignette: >
  %\VignetteIndexEntry{Visualización en mapas con censosbo}
  %\VignetteEngine{knitr::rmarkdown}
  %\VignetteEncoding{UTF-8}
---

```{r setup, include=FALSE}
knitr::opts_chunk$set(
  collapse   = TRUE,
  comment    = "#>",
  eval       = TRUE,
  fig.width  = 7,
  fig.height = 5
)
library(censosbo)
library(dplyr)
library(ggplot2)
library(sf)
```

`censosbo` incluye dos funciones para crear **mapas coropléticos** de Bolivia
directamente desde R:

| Función | Nivel | Geometrías incluidas |
|---------|-------|----------------------|
| `mapa_dep()` | 9 departamentos | Sí — `geo_departamentos` |
| `mapa_mun()` | 336 municipios | Sí — `geo_municipios` |

Ambas devuelven un **objeto `ggplot`** que se puede personalizar con capas y
temas adicionales.

## Datos geográficos incluidos en el paquete

El paquete incluye dos objetos `sf` listos para usar sin necesidad de
descargar nada:

```{r geo-datos}
# 9 departamentos (objeto sf)
head(geo_departamentos, 3)

# 336 municipios del CPV-2024 (objeto sf)
head(sf::st_drop_geometry(geo_municipios), 3)
```

La tabla `geo_bolivia` (sin geometrías) tiene los 343 municipios con nombres
y códigos oficiales:

```{r geo-bolivia}
head(geo_bolivia)
```

## `mapa_dep()` — nivel departamental

`mapa_dep()` recibe un data.frame con la columna `idep` y la variable a
visualizar. Las geometrías de los 9 departamentos están incluidas en el
paquete.

### Número de municipios por departamento

```{r mapa-dep-basico}
n_mun <- geo_bolivia |>
  count(idep, name = "n_municipios")

mapa_dep(
  n_mun,
  "n_municipios",
  titulo          = "Municipios por departamento — Bolivia",
  etiqueta_fill   = "Municipios",
  mostrar_nombres = TRUE
)
```

La Paz (80 municipios) y Santa Cruz (39) concentran casi la mitad de los
municipios del país, reflejo de su extensión territorial y densidad histórica
de asentamientos.

### Porcentaje de población urbana por departamento (CPV-2024)

```{r mapa-dep-censo, eval=FALSE}
urbano_dep <- get_personas_2024(as = "tibble") |>
  group_by(idep) |>
  summarise(pct_urbano = mean(area == 1, na.rm = TRUE) * 100, .groups = "drop")

mapa_dep(
  urbano_dep,
  "pct_urbano",
  titulo        = "Porcentaje de población urbana por departamento (CPV-2024)",
  etiqueta_fill = "% urbano"
)
```

### Evolución del alfabetismo 1992–2024

```{r mapa-dep-long, eval=FALSE}
# Cambio en tasa de alfabetismo entre el censo 1992 y el CPV-2024
alfa_92 <- get_temporal(variables = "sabe_leer", anios = 1992) |>
  group_by(departamento) |>
  summarise(alfa_1992 = mean(sabe_leer == 1, na.rm = TRUE) * 100)

alfa_24 <- get_temporal(variables = "sabe_leer", anios = 2024) |>
  group_by(departamento) |>
  summarise(alfa_2024 = mean(sabe_leer == 1, na.rm = TRUE) * 100)

cambio <- inner_join(alfa_92, alfa_24, by = "departamento") |>
  mutate(
    idep   = sprintf("%02d", as.integer(departamento)),
    cambio = alfa_2024 - alfa_1992
  )

mapa_dep(cambio, "cambio",
         titulo        = "Cambio en tasa de alfabetismo 1992–2024 (puntos porcentuales)",
         etiqueta_fill = "Cambio (pp)",
         paleta        = "RdYlGn")
```

## `mapa_mun()` — nivel municipal

`mapa_mun()` requiere las columnas `idep`, `iprov`, `imun` y la variable a
visualizar. El argumento `departamento` limita el mapa a un departamento.

### Edad promedio por municipio — Beni (CPV-2024)

El departamento del Beni tiene datos pequeños (~24 MB). Con pocas líneas
obtenemos un mapa municipal real con datos del CPV-2024:

```{r mapa-mun-beni}
# Descargar personas del Beni (~24 MB, se guarda en caché)
personas_beni <- get_personas_2024(
  departamento = "Beni",
  variables    = c("p26_edad")
) |>
  group_by(idep, iprov, imun) |>
  summarise(edad_prom = mean(p26_edad, na.rm = TRUE), .groups = "drop") |>
  collect()

mapa_mun(
  personas_beni,
  "edad_prom",
  departamento    = "Beni",
  titulo          = "Edad promedio por municipio — Beni (CPV-2024)",
  etiqueta_fill   = "Edad media",
  mostrar_nombres = TRUE
)
```

Los municipios más jóvenes (como San Ignacio de Moxos y Loreto) contrastan
con municipios con mayor proporción de adultos mayores en las capitales
provinciales.

### Acceso al agua por cañería — Santa Cruz

```{r mapa-mun-agua, eval=FALSE}
agua_sc <- get_viviendas_2024(departamento = "Santa Cruz", as = "tibble") |>
  group_by(idep, iprov, imun) |>
  summarise(
    pct_agua = mean(v07_aguapro == 1, na.rm = TRUE) * 100,
    .groups  = "drop"
  )

mapa_mun(
  agua_sc,
  "pct_agua",
  departamento    = "Santa Cruz",
  titulo          = "Viviendas con agua por cañería — Santa Cruz (CPV-2024)",
  etiqueta_fill   = "% con agua",
  mostrar_nombres = TRUE
)
```

### Tasa de alfabetismo — Oruro

```{r mapa-mun-alfabetismo, eval=FALSE}
alfa_oruro <- get_personas_2024(
  departamento = "Oruro",
  variables    = c("p40_lee"),
  as           = "tibble"
) |>
  group_by(idep, iprov, imun) |>
  summarise(
    alfa    = mean(p40_lee == 1, na.rm = TRUE) * 100,
    .groups = "drop"
  )

mapa_mun(
  alfa_oruro,
  "alfa",
  departamento  = "Oruro",
  titulo        = "Tasa de alfabetismo por municipio — Oruro (CPV-2024)",
  etiqueta_fill = "% sabe leer"
)
```

## Personalización

Las funciones devuelven un **objeto `ggplot` estándar** que se puede modificar
con cualquier capa de ggplot2:

```{r personalizacion}
n_mun <- geo_bolivia |>
  count(idep, name = "n_municipios")

mapa_dep(
  n_mun,
  "n_municipios",
  paleta        = "YlOrRd",
  etiqueta_fill = "Municipios"
) +
  labs(
    title    = "Organización político-administrativa de Bolivia",
    subtitle = "Número de municipios por departamento (CPV-2024)",
    caption  = "Fuente: INE Bolivia, CPV-2024"
  ) +
  theme(
    plot.title    = element_text(hjust = 0.5, face = "bold"),
    plot.subtitle = element_text(hjust = 0.5, size = 10, color = "grey40"),
    plot.caption  = element_text(hjust = 0, size = 8, color = "grey60")
  )
```

### Paletas recomendadas

Las funciones detectan automáticamente si la variable es continua o categórica
y aplican la escala correspondiente. Se puede sobrescribir con `paleta`:

| Tipo de variable | Paleta recomendada | Argumento |
|-----------------|-------------------|-----------|
| Continua, ascendente | Blues, YlOrRd, Oranges | `paleta = "Blues"` |
| Continua, divergente | RdYlGn, PuOr, RdBu | `paleta = "RdYlGn"` |
| Categórica (≤ 8 cat.) | Set2, Set3, Pastel1 | `paleta = "Set2"` |

El siguiente ejemplo usa una paleta divergente con una variable derivada de
datos reales: la diferencia entre el número de municipios de cada departamento
y el promedio nacional.

```{r paleta-divergente}
n_mun_dif <- geo_bolivia |>
  count(idep, name = "n_municipios") |>
  mutate(diferencia = n_municipios - mean(n_municipios))

mapa_dep(
  n_mun_dif,
  "diferencia",
  paleta        = "RdYlGn",
  titulo        = "Municipios respecto al promedio nacional (CPV-2024)",
  etiqueta_fill = "Diferencia"
)
```

## Flujo completo: agregar → mapear

El patrón habitual es: descargar datos → agregar por unidad geográfica →
visualizar en mapa:

```{r flujo-completo, eval=FALSE}
# Porcentaje de personas con educación superior por municipio — Potosí
get_personas_2024(
  departamento = "Potosí",
  variables    = c("nivel_edu")
) |>
  filter(!is.na(nivel_edu)) |>
  count(idep, iprov, imun, nivel_edu) |>
  collect() |>
  group_by(idep, iprov, imun) |>
  mutate(pct = n / sum(n) * 100) |>
  filter(nivel_edu == 4) |>
  mapa_mun(
    datos        = _,
    variable     = "pct",
    departamento = "Potosí",
    titulo       = "% con educación superior — Potosí (CPV-2024)"
  )
```

