---
title: "Manzanos y comunidades: el CPV-2024 al máximo detalle"
output: rmarkdown::html_vignette
vignette: >
  %\VignetteIndexEntry{Manzanos y comunidades: el CPV-2024 al máximo detalle}
  %\VignetteEngine{knitr::rmarkdown}
  %\VignetteEncoding{UTF-8}
---

```{r setup, include=FALSE}
knitr::opts_chunk$set(
  collapse   = TRUE,
  comment    = "#>",
  eval       = TRUE,
  fig.width  = 7.5,
  fig.height = 5,
  dpi        = 120,
  out.width  = "100%"
)
library(censosbo)
library(dplyr)
library(tidyr)
library(ggplot2)
```

Los microdatos del CPV-2024 llegan hasta el municipio: 343 unidades para todo
el país. Pero el INE también publica, en su
[geoportal](https://geoportal.ine.gob.bo/), una **ficha resumen** por cada
unidad censal —manzano urbano o comunidad rural—. Son **268.604 unidades**: casi
mil veces más resolución espacial.

| Función | Qué devuelve |
|---------|--------------|
| `get_unidades_2024()` | El universo: 268.604 unidades con población y viviendas |
| `get_fichas_2024()` | 194 indicadores para las 150.744 unidades con ficha |
| `get_geo_manzanos()` / `get_geo_comunidades()` | Las geometrías |
| `mapa_man()` | Mapas de un municipio a nivel de manzano |

## Dos tablas, no una

La distinción entre las dos primeras funciones responde a cómo publica el INE.

De **todas** las unidades se conoce cuánta gente y cuántas viviendas hay. Pero
el INE **no libera la ficha detallada de las unidades con poca población**, por
reserva estadística: en un manzano de seis viviendas, publicar la desagregación
por edad, sexo y nivel educativo permitiría identificar personas.

```{r cobertura}
unidades <- get_unidades_2024(as = "tibble", verbose = FALSE)

unidades |>
  etiquetar_valores() |>
  group_by(area) |>
  summarise(
    unidades      = n(),
    con_ficha     = sum(ficha),
    pct_unidades  = round(100 * mean(ficha), 1),
    pct_poblacion = round(100 * sum(personas[ficha]) / sum(personas), 1)
  )
```

Ese es el punto clave para interpretar todo lo demás: **se pierde casi la mitad
de los manzanos, pero solo el 10% de la población urbana**. Las unidades sin
ficha son las pequeñas.

```{r tamanos, fig.height=3.6}
unidades |>
  filter(area == 1, personas > 0) |>
  mutate(tiene = ifelse(ficha, "Con ficha", "Sin ficha")) |>
  ggplot(aes(personas, fill = tiene)) +
  geom_histogram(bins = 55, position = "identity", alpha = 0.75) +
  scale_x_log10(labels = scales::comma) +
  scale_fill_manual(values = c("Con ficha" = "#2E5EA8", "Sin ficha" = "#C8CCD1")) +
  labs(title = "El corte de la reserva estadística es por tamaño",
       subtitle = "Manzanos urbanos, escala logarítmica",
       x = "Personas en el manzano", y = "Manzanos", fill = NULL) +
  theme_minimal(base_size = 11) +
  theme(legend.position = "top", panel.grid.minor = element_blank())
```

`area` usa el mismo código que en los microdatos (1 = Urbana, 2 = Rural), así
que `etiquetar_valores()` se comporta igual en ambas fuentes.

## Los 194 indicadores

`get_fichas_2024()` devuelve **conteos**, no porcentajes. Cada bloque temático
trae su propio total, que es el denominador correcto:

```{r codebook-agua}
codebook(tabla = "ficha") |>
  filter(grepl("^serv_agua", variable)) |>
  select(variable, etiqueta) |>
  head(5)
```

Con eso, calcular un porcentaje es directo:

```{r sucre}
sucre <- get_fichas_2024(municipio = "Sucre", as = "tibble", verbose = FALSE)

sucre |>
  mutate(pct_caneria = round(100 * serv_agua_caneria / serv_agua_total, 1)) |>
  select(codigo, serv_agua_total, serv_agua_caneria, pct_caneria) |>
  head(5)
```

### Cuidado con los bloques de respuesta múltiple

Dos bloques **no** son categorías excluyentes: `salud_lugar_*` (dónde acude una
persona por problemas de salud) y `tic_*` (equipamiento del hogar). Una misma
persona puede acudir a la farmacia y al centro público; un hogar puede tener
radio y televisor.

```{r multiple}
fichas <- get_fichas_2024(as = "tibble", verbose = FALSE)

tibble(
  bloque = c("serv_agua_* (excluyente)", "tic_* (múltiple)"),
  total  = c(sum(fichas$serv_agua_total), sum(fichas$tic_total)),
  suma_categorias = c(
    sum(fichas$serv_agua_caneria + fichas$serv_agua_pileta + fichas$serv_agua_carro +
        fichas$serv_agua_pozobomba + fichas$serv_agua_pozosinbomba +
        fichas$serv_agua_vertienteno + fichas$serv_agua_vertientesi +
        fichas$serv_agua_lluvia + fichas$serv_agua_otra),
    sum(fichas$tic_radio + fichas$tic_tv + fichas$tic_celular + fichas$tic_internet)
  )
) |>
  mutate(razon = round(suma_categorias / total, 2))
```

En el primero la razón es exactamente 1; en el segundo es mucho mayor. Por eso
el denominador correcto es siempre el total del bloque, nunca la suma de
categorías.

## Para qué sirve bajar del municipio al manzano

Si la desigualdad en condiciones de vida ocurriera sobre todo *entre*
municipios, el nivel municipal bastaría. Se puede medir: para cada indicador,
qué fracción de la varianza entre unidades explica el municipio al que
pertenecen, y qué fracción queda dentro.

```{r descomposicion}
indicadores <- tribble(
  ~nombre,               ~num,                          ~den,
  "Agua por cañería",    "serv_agua_caneria",           "serv_agua_total",
  "Alcantarillado",      "serv_desague_alcantarillado", "serv_desague_total",
  "Internet",            "tic_internet",                "tic_total",
  "Piso de tierra",      "mat_piso_tierra",             "viv_tipo_presentes",
  "Paredes de adobe",    "mat_pared_adobe",             "viv_tipo_presentes",
  "Hacinamiento alto",   "hac_alto",                    "viv_tipo_presentes",
  "Vivienda alquilada",  "viv_tenencia_alquilada",      "viv_tenencia_total"
)

base <- fichas |>
  mutate(mun = paste(idep, iprov, imun)) |>
  filter(viv_tipo_presentes >= 10)   # evita porcentajes inestables

# R2 = SS_entre / SS_total, calculado directo para no armar una matriz de
# diseño de 150.000 x 343 con lm(y ~ mun).
r2_municipio <- function(num, den) {
  d <- base |>
    transmute(mun, y = 100 * .data[[num]] / .data[[den]]) |>
    filter(is.finite(y))
  gran_media <- mean(d$y)
  ss_entre <- d |>
    group_by(mun) |>
    summarise(n = n(), m = mean(y), .groups = "drop") |>
    summarise(ss = sum(n * (m - gran_media)^2)) |>
    pull(ss)
  ss_entre / sum((d$y - gran_media)^2)
}

varianza <- indicadores |>
  rowwise() |>
  mutate(entre = round(100 * r2_municipio(num, den), 1)) |>
  ungroup() |>
  mutate(dentro = round(100 - entre, 1)) |>
  arrange(dentro)

varianza |> select(nombre, entre, dentro)
```

```{r descomposicion-plot, fig.height=3.8}
varianza |>
  select(nombre, entre, dentro) |>
  pivot_longer(-nombre) |>
  mutate(name = factor(name, c("dentro", "entre"),
                       c("Dentro del municipio", "Entre municipios")),
         nombre = factor(nombre, varianza$nombre)) |>
  ggplot(aes(value, nombre, fill = name)) +
  geom_col(width = 0.7) +
  geom_vline(xintercept = 50, linetype = "dashed", color = "grey30") +
  scale_fill_manual(values = c("Dentro del municipio" = "#B4530F",
                               "Entre municipios" = "#B8C4D4")) +
  scale_x_continuous(labels = \(x) paste0(x, "%"),
                     expand = expansion(mult = c(0, 0.04))) +
  labs(title = "Dónde está la desigualdad en condiciones de vida",
       x = "% de la varianza entre unidades censales", y = NULL, fill = NULL) +
  theme_minimal(base_size = 11) +
  theme(legend.position = "top", panel.grid.minor = element_blank())
```

En la mayoría de los indicadores el municipio explica **menos de la mitad** de
la varianza: un promedio municipal de "80% con agua por cañería" puede esconder
manzanos al 100% y manzanos al 20%.

La excepción va en la dirección esperable y es informativa: los **materiales de
construcción** son regionales —el adobe responde al clima y a la tradición
constructiva de cada zona—, mientras que el **hacinamiento** es casi enteramente
intramunicipal. Para estudiar dónde se construye con adobe, el municipio basta;
para estudiar quién vive hacinado, no.

## Mapas a nivel de manzano

`mapa_man()` pide siempre un municipio: dibujar 268.604 unidades del país entero
no produce nada legible. Las geometrías se descargan al caché la primera vez.

```{r mapa-internet, fig.height=6.5}
get_fichas_2024(municipio = "Cochabamba", as = "tibble", verbose = FALSE) |>
  mutate(pct = 100 * tic_internet / tic_total) |>
  mapa_man("pct", municipio = "Cochabamba", area = "urbano",
           titulo = "Hogares con internet (%) — Cochabamba, 2024",
           etiqueta_fill = "%")
```

Los manzanos grises son los que no tienen ficha: no es un vacío del paquete, es
la reserva estadística del INE.

El mismo municipio con un indicador de materiales, que dibuja una ciudad
distinta:

```{r mapa-adobe, fig.height=6.5}
get_fichas_2024(municipio = "Cochabamba", as = "tibble", verbose = FALSE) |>
  mutate(pct = 100 * mat_pared_adobe / viv_tipo_presentes) |>
  mapa_man("pct", municipio = "Cochabamba", area = "urbano",
           titulo = "Viviendas con paredes de adobe (%) — Cochabamba, 2024",
           etiqueta_fill = "%", paleta = "Oranges")
```

Para trabajar con las geometrías directamente:

```{r geometrias}
manzanos <- get_geo_manzanos(municipio = "Sucre", verbose = FALSE)
manzanos
```

## El área rural: puntos, no polígonos

El INE publica **casi todas las comunidades rurales como un punto**, no como un
polígono. No hay superficie que colorear, así que para mapas rurales suele
funcionar mejor graduar el tamaño.

```{r rural, fig.height=5.5}
library(sf)

geo_pando <- get_geo_comunidades(departamento = "Pando", verbose = FALSE)
u_pando   <- get_unidades_2024(departamento = "Pando", area = "rural",
                               as = "tibble", verbose = FALSE)

geo_pando |>
  left_join(u_pando, by = "codigo") |>
  ggplot() +
  geom_sf(aes(size = personas, color = ficha), alpha = 0.7) +
  scale_size_continuous(range = c(0.4, 5), labels = scales::comma) +
  scale_color_manual(values = c("TRUE" = "#1F6F5C", "FALSE" = "#C8CCD1"),
                     labels = c("TRUE" = "Con ficha", "FALSE" = "Sin ficha")) +
  labs(title = "Comunidades rurales de Pando",
       subtitle = "El tamaño es la población empadronada",
       size = "Personas", color = NULL) +
  theme_void(base_size = 11)
```

## El gradiente urbano-rural

Como `area` comparte dominio con los microdatos, la comparación es directa.

```{r gradiente}
comparar <- function(num, den, nombre) {
  fichas |>
    group_by(area) |>
    summarise(pct = 100 * sum(.data[[num]]) / sum(.data[[den]]), .groups = "drop") |>
    mutate(indicador = nombre)
}

bind_rows(
  comparar("serv_desague_alcantarillado", "serv_desague_total", "Alcantarillado"),
  comparar("serv_agua_caneria", "serv_agua_total", "Agua por cañería"),
  comparar("tic_internet", "tic_total", "Internet"),
  comparar("serv_combustible_lena", "serv_combustible_total", "Cocina con leña"),
  comparar("mat_piso_tierra", "viv_tipo_presentes", "Piso de tierra"),
  comparar("edu_superior_m", "edu_total_m", "Educación superior (mujeres)"),
  comparar("hac_alto", "viv_tipo_presentes", "Hacinamiento alto")
) |>
  mutate(area = ifelse(area == 1, "Urbana", "Rural")) |>
  pivot_wider(names_from = area, values_from = pct) |>
  mutate(brecha = Urbana - Rural, across(where(is.numeric), \(x) round(x, 1))) |>
  arrange(desc(abs(brecha)))
```

El alcantarillado rural es el dato más duro de la tabla. Y el hacinamiento va en
dirección contraria a lo que suele suponerse de un problema urbano: es **mayor
en el área rural**.

## Cruzar con los microdatos

Las unidades traen `idep`, `iprov` e `imun`, así que agregan y se cruzan con
cualquier otra tabla del paquete:

```{r cruce, fig.height=5.5}
por_municipio <- unidades |>
  group_by(idep, iprov, imun) |>
  summarise(manzanos = sum(area == 1), .groups = "drop")

mapa_mun(por_municipio, "manzanos",
         titulo = "Manzanos urbanos por municipio (CPV-2024)")
```

Y sirve de comprobación: la población agregada por unidades debe coincidir con
los microdatos. Aquí se hace con Pando para no descargar los 282 MB de la tabla
de personas completa, pero el resultado es el mismo en los 343 municipios del
país: **11.365.333 personas, cuadrando uno a uno**.

```{r verificacion}
unidades <- get_unidades_2024(departamento = "Pando", as = "tibble", verbose = FALSE)

pob_micro <- get_personas_2024(departamento = "Pando", verbose = FALSE) |>
  count(idep, iprov, imun, name = "microdatos") |>
  collect()

unidades |>
  group_by(idep, iprov, imun) |>
  summarise(agregado = sum(personas), .groups = "drop") |>
  full_join(pob_micro, by = c("idep", "iprov", "imun")) |>
  summarise(
    municipios     = n(),
    cuadran_exacto = sum(agregado == microdatos),
    poblacion      = sum(agregado)
  )
```

Y lo mismo con las viviendas, que es la comprobación que destapó el problema de
universo que se explica más abajo:

```{r verificacion-viviendas}
viv_micro <- get_viviendas_2024(departamento = "Pando", verbose = FALSE) |>
  count(idep, iprov, imun, name = "microdatos") |>
  collect()

unidades |>
  group_by(idep, iprov, imun) |>
  summarise(agregado = sum(viviendas), .groups = "drop") |>
  full_join(viv_micro, by = c("idep", "iprov", "imun")) |>
  summarise(
    municipios     = n(),
    cuadran_exacto = sum(agregado == microdatos),
    viviendas      = sum(agregado)
  )
```

## De dónde salen estos datos

Del geoportal del INE, que genera una ficha por unidad censal a demanda. El
paquete no consulta ese servicio: los datos se descargaron una vez, se
consolidaron y se publican como Parquet en un release de GitHub. El proceso
completo está en `data-raw/fichas/` del repositorio.

Cuatro notas sobre la fuente:

- Los conteos corresponden a residentes habituales y **no incluyen a las
  personas que residen en el exterior**, por lo que difieren ligeramente de
  otros totales del censo.
- La población agregada por municipio coincide exactamente con
  `get_personas_2024()`, como se acaba de comprobar. Y las **viviendas también**:
  4.480.201 en las dos fuentes, cuadrando en los 343 municipios. Que dos productos
  independientes del INE —el geoportal y los microdatos— den la misma cifra hasta
  el último municipio es la mejor evidencia de que el universo aplicado es el
  correcto.

  Conviene saber por qué esto no era así antes, porque es un error fácil de
  repetir. Hasta la versión 1.6.0 el paquete devolvía los 4.490.488 registros
  crudos de la entidad de vivienda, y entonces el geoportal daba un 0,23% menos,
  con un déficit sistemático: 323 municipios por debajo y ninguno por encima. La
  lectura tentadora era que el INE cuenta las viviendas distinto en cada producto.
  Era falsa. Los 10.287 registros de diferencia son exactamente los de personas
  censadas **en la calle y en tránsito** (códigos 15 y 16 de `v01_tipoviv`), que
  no son viviendas y que el geoportal ya excluía. Lo delató la forma del desfase:
  un error de conteo se reparte en las dos direcciones, mientras que un universo
  mal aplicado va siempre en la misma. Desde la 1.7.0 el argumento `universo` de
  [`get_viviendas_2024()`][vivienda] aplica el criterio oficial por defecto, y las
  dos fuentes cuadran.

  La moraleja, que vale más allá de este caso: **cuando dos fuentes de la misma
  institución no cuadran, sospecha del universo antes de concluir que la
  institución es inconsistente.**

[vivienda]: https://lab-tecnosocial.github.io/censosbo/reference/get_viviendas_2024.html
- El INE cambió su geoportal durante 2026 y la versión nueva
  (`idg.ine.gob.bo`) exige captcha para estos endpoints. Los datos provienen del
  servicio que atiende a `geoportal.ine.gob.bo`.
- Los 34 campos de materiales, hacinamiento y tipo de hogar (`mat_*`, `hac_*`,
  `hogar_*`) venían de una segunda ficha que ese servicio ya no entrega, y
  proceden de una captura de junio de 2026. Se validaron contra la ficha PDF
  oficial del INE y comprobando que sus seis bloques suman exactamente
  `viv_tipo_presentes` en las 150.744 fichas.
